---
title: "Calculando Estatisticas Resumidas"
description: |
  Agregando os seus Dados
output:
  distill::distill_article:
    toc: true
    toc_float: true
    toc_depth: 1
---

<style>
div.green { background-color:#e5f5e0; border-radius: 5px; padding: 20px;}
</style>

<style>
div.orange { background-color:#fee6ce; border-radius: 5px; padding: 20px;}
</style>

<style>
div.blue { background-color:#deebf7; border-radius: 5px; padding: 20px;}
</style>

<style>
div.purple { background-color:#9e9ac8; border-radius: 5px; padding: 20px;}
</style>


```{r setup, include=FALSE}
knitr::opts_chunk$set(echo = T, eval=T, highlight=T)
library("nycflights13")
library("tidyverse")
library("rmarkdown")

```

# Estatísticas Resumidas (`summarize`)

Nos últimos tutoriais, não mexemos com a unidade de análise de nosso banco de dados - sempre avaliamos os voos individuais, por exemplo. Porém, mesmo depois de vários filtros e mutates, os seus dados provavalmente tem dezenas, centenas ou milhares de linhas - é difícil incluir toda esta informação no seu relatório, e impossível para o leitor entender tudo. É por isso que usamos estatísticas resumidas: médias, medianas etc.

Para gerar um número único que descreve uma variável em nossa tabela, usamos o verbo `summarize()` que funciona perfeitamente dentro do fluxo da nossa análise com o pipe (`%>%`). O `summarize()` gera um novo tibble (tabela/data.frame) pequena para conter as estatísticas resumidas, abandonando o nosso tibble original. 

A função exige três elementos (i) o nome da nova variável no novo tibble; (ii) a função que vai agregar/resumir a variável, e (iii) a variável que será resumida. Veja o exemplo abaixo, que calcula a distância média de todos os voos.

```{r}
library("nycflights13")
library("tidyverse")
flights %>% summarize(media_distance=mean(distance))
```

```{r, echo=F}
library("rmarkdown")
```

Fácil, sim? Usando a variedade das funções estatísticas em R (ou qualquer pacote adicional), pode calcular qualquer estatística que te interesse. Experimente com os exemplos na tabela.

| Estatística  |  Função em R |
|--------------|--------------|
| Média        | `mean()` |
| Mediana      |  `median()` |
| Desvio padrão|  `sd()` |
| Quantil  |  `quantile(var, probs=0.1)` |

A nossa nova tabela agregada pode conter mais de uma estatística resumida, cada uma em uma coluna nova:

```{r, eval=F}
flights %>% summarize(media_distance=mean(distance),
                                      mediana_distance=median(distance),
                                      sd_distance=sd(distance))
```

```{r, echo=F}
flights %>% summarize(media_distance=mean(distance),
                                      mediana_distance=median(distance),
                                      sd_distance=sd(distance)) %>%
  paged_table()
```

É comum incorporar estatísticas resumidas no texto do nosso documento de R Markdown. Lembre-se de 'in-line' código, usando `` `r ` `` fora do chunk? Como podemos inserir a nossa estatística no texto do relatório? O resultado de `summarize()` ainda é um tibble, e uma tabela não cabe em um parágrafo. Temos que transformar o valor no tibble em um valor único. 

Uma função bastante útil aqui é `pull()` (tirar). Ele transforma uma variável de um tibble para um vetor, e quando o vetor tem apenas um elemento (ou seja, o tibble tem apenas uma linha), o resultado é um valor único, perfeito para inserir em in-line código:

```{r}
estatisticas <- flights %>% summarize(media_distance=mean(distance),
                                      mediana_distance=median(distance),
                                      sd_distance=sd(distance))

media_distance <- estatisticas %>% pull(media_distance)
```

Agora, posso gera a frase no relatório que se refere ao valor de `media_distance`: 

"A distância média dos voos é  `` `r
media_distance` ``. 

"A distância média dos voos é `r media_distance`".

<div class = "blue">
**Habilidade Básica de Programação: Excluindo `NA`s**

Vamos tentar mais uma estatística:

```{r, eval=F}
flights %>% summarize(dep_delay=mean(dep_delay))
```

Qual foi o resultado? `NA`? O que significa dados faltandos aqui? O padrão em R é que o R reclama quando tem um potential por erros, forçando você a investigar. Isso pode ser chato as vezes, mas no longo prazo é uma medida necessária para garantir que você entende o que você está calculando. Neste caso, na presença de *pelo menos um* valor `NA` na variável que estamos resumido, o R passa este `NA` para o resultado final, mesmo que existe milhares de outros valores prontos para ser resumidos. Isso é o nosso sinal que os nossos dados contém lucanas, e temos que deixar explícito para R como a tratar estes casos. Por enquanto vamos ignorar eles usando o argumento `na.rm=TRUE`, e calcular a estatística resumida apenas com os dados restantes:

```{r, eval=F}
flights %>% summarize(dep_delay=mean(dep_delay,na.rm=TRUE))
```

</div>

<br>

<div class = "blue">
**Habilidade Básica de Programação: Funções Novas**

O R é muito flexível - se você quiser uma agregação não disponível em uma função atual, pode gerar a sua própria função. Escrever uma função depends de um formato padrão - um nome pela função, os insumos que a função recebe como argumento, e o objeto que quer devolver como resultado da função.

```{r}
nome_funcao <- function(insumo1, insumo2){

  resultado <- ...
  
  return(resultado)
    
}
```

Imagine-se que quissemos calcular a razão entre o percentil 90 e o percentil 10. Não existe uma função pronto para calcular isso, então então vamos escrever nós mesmos.

```{r}
percentile_90_10 <- function(variavel) {
  
  calculo <- quantile(variavel, probs=0.9,na.rm=TRUE)/
    quantile(variavel, probs=0.1,na.rm=TRUE)
    
    return(calculo)
}
```

Note que esta função aceita um vetor (apenas uma coluna do nosso tibble), e devolve um valor único, indicado por `return(calculo)`. Vamos aplicar a nossa nova função:

```{r, eval=F}
flights %>% summarize(percentile_90_10_distance=percentile_90_10(distance),
                      percentile_90_10_air_time=percentile_90_10(air_time))
```

```{r, echo=F}
flights %>% summarize(percentile_90_10_distance=percentile_90_10(distance),
                      percentile_90_10_air_time=percentile_90_10(air_time)) %>%
  paged_table()
```

Isto é programação. Agora sabemos como a trabalhar com os dois elementos fundamentais: objetos (data.frames/tibbles etc.) e funções. Tudo em R é uma combinação de objetos (substantivos) com funções (verbos) para criar a nossa receita de análise.

</div>


# Grupos (`group_by`)

Quase sempre, os nossos dados estão organizados em grupos e sub-grupos, pode ser anos, meses e dias, aeroportos, ou países. Frequentemente, nos queremos as estatísticas resumidas *por ano*, ou *por país*. O poder de `summarize()` é ampliado exponentialmente quando os resumos/agregações são feitos no nível de grupos e não para o banco de dados inteiro. O que define os grupos? Uma outra variável em nossa tabela.

Dado que podemos criar vários níveis/tipos de agrupamentos de nossos dados, temos que especificar quais nos queremos. Para definir os grupos relevantes, podemos criar um 'grouped tibble' usando o verbo `group_by()`:

```{r}
flights_por_aeroporto <- flights %>% group_by(origin)
```

Qual o resultado, `flights_por_aeroporto`, e como difere do banco de dados original de `flights`? Parece ígual! O número de linhas e colunas é ígual, nada mudou...Se digitamos o nome do novo objeto `flights_por_aeroporto` no 'Console' no canto baixo do RStudio, podemos ver uma pequena diferença: existe uma linha `Groups:   origin [3]` que não existe no banco de dados original de `flights`. Este '3' siginfica os três aeroportos de origem nos dados que usamos para agrupamento.

Na prática, `group_by()` sozinho não é útil para nada. Temos que combinar com mais uma função subsequente para gerar resultados interessantes. Por exemplo, vamos calcular a média da distância *por aeroporto*: 

```{r, eval=F}
flights %>% group_by(origin) %>% 
  summarize(mean_distance=mean(distance))
```

```{r, echo=F}
flights %>% group_by(origin) %>% 
  summarize(mean_distance=mean(distance)) %>%
  paged_table()
```

Agora, a nova tabela de resumo tem três linhas, uma para cada aeroporto. Os três grupos correspondem aos três estatísticas resumidas. Note que não mudamos nada no `summarize()` do último vez - só temos mais um verbo em nosso pipe, o `group_by()`. 

Os argumentos de `group_by()` são sempre as variáveis de agrupamento, e podem ser vários:

```{r, eval=F}
flights %>% group_by(origin, month) %>% 
  summarize(mean_distance=mean(distance))
```

```{r, echo=F}
flights %>% group_by(origin, month) %>% 
  summarize(mean_distance=mean(distance)) %>%
  paged_table()
```

Quantas linhas têm o resultado? Porque 36? Porque pedimos agrupamento por origem (3 possibilidades) **e** mês (12 possibilidades): $3*12=36$. A unidade de análise na tabela final é o aeroporto-mês. 

Note que o resultado de `summarize()` é sempre um tibble, então ele não precisa terminar o nosso fluxo de análise - podemos continuar processando o resultado de `summarize()` com todas as funções que já acustamamos usar. Por exemplo, podemos filtrar ou mutate para criar uma tabela apropriado para incluir em nosso relatório:

```{r, eval=F}
flights %>% group_by(origin, month) %>% 
  summarize(mean_distance=mean(distance)) %>%
  filter(origin!="LGA") %>%
  mutate(mean_distance_km=mean_distance*1.60934)
```

```{r, echo=F}
flights %>% group_by(origin, month) %>% 
  summarize(mean_distance=mean(distance)) %>%
  filter(origin!="LGA") %>%
  mutate(mean_distance_km=mean_distance*1.60934) %>%
  paged_table()
```

## Número do observações por Grupo (`tally`)

Uma aplicação enormamente útil de `group_by()` é para calcular o número de observações (linhas) em cada grupo do banco de dados. 

```{r, eval=F}
flights %>% group_by(origin) %>% 
  tally()
```

```{r, echo=F}
flights %>% group_by(origin) %>% 
  tally() %>%
  paged_table()
```

Assim, é fácil comparar o número de voos em cada aeroporto. A função `tally` não precisa de argumentos. 

Quantos voos decolaram de cada aeroporto origem para cada destino?

```{r, eval=F}
flights %>% group_by(origin, dest) %>% 
  tally()
```

```{r, echo=F}
flights %>% group_by(origin, dest) %>% 
  tally() %>%
  paged_table()
```

# Mutate por Grupo

Não é apenas resumos que conseguimos executar por grupo. É comum também aplicar um `mutate()` por grupo. Esta combinação fornece muita flexibilidade e poder. Por exemplo, se quiser manter o tamanho e a unidade de análise do seu banco de dados original, e inserir a média do grupo como coluna, pode executar assim:

```{r, eval=F}
flights %>% group_by(origin) %>%
  mutate(media_distance=mean(distance,na.rm=TRUE))
```

```{r, echo=F}
flights %>% group_by(origin) %>%
  mutate(media_distance=mean(distance,na.rm=TRUE)) %>%
  paged_table()
```

Confirme no tibble resultante que o número de linhas não mudou, e que a média distância é ígual para todos os voos do mesmo aeroporto, e varia entre aeroportos.

Qual a diferença conceitual entre `summarize()` e `mutate()`? 

1. `summarize()` *sempre* reduz o número de linhas no banco de dados - é uma agregação total ou por grupo.

2. `mutate()` *nunca* reduz (ou aumenta) o número de linhas no banco de dados - apenas adiciona uma nova coluna.

## Percentagens

Um dos pedidos mais comuns é calcular porcentagens em R. Tome cuidado: já vi muitos cálculos errados, mesmo que uma porcentagem é uma variável simples. O chave é que temos que definir o *denominador* da fórmula de porcentagem:

$$% = \frac{Valor}{Total do grupo relevante}*100 $$

Queremos uma porcentagem para cada observação no banco de dados, então isso exige um `mutate()` Por exemplo, se quisemos calcular a percentagem da distância de cada voo na distância total de todos os voos:

```{r, eval=F}
flights %>% mutate(Pct_distance=100*(distance/sum(distance,na.rm=TRUE)))
```

```{r, echo=F}
flights %>% mutate(Pct_distance=100*(distance/sum(distance,na.rm=TRUE))) %>%
  paged_table()
```

Note que o `sum()` aqui está somando a distância de *todas* as observações. Claro que cada voo é uma porcentagem pequena do total na última coluna. Se quisemos a porcentagem da distância de cada voo no total de cada mês, temos que limitar o escopode `sum()` apenas para as outras observações no mesmo mês. O `group_by()` facilita isso:

```{r, eval=F}
flights %>% group_by(month) %>% 
  mutate(Pct_distance_month=100*(distance/sum(distance,na.rm=TRUE)))
```

```{r, echo=F}
flights %>% group_by(month) %>% 
  mutate(Pct_distance_month=100*(distance/sum(distance,na.rm=TRUE))) %>%
  paged_table()
```

Agora a última coluna reflete a porcentagem de distância de cada voo no total de milhas de voos no mesmo mês. Podemos ser mais específico ainda, limitando o denominador e aumentado a porcentagem resultante:

```{r, eval=F}
flights %>% group_by(month, day, hour, origin) %>% 
  mutate(Pct_distance_month=100*(distance/sum(distance,na.rm=TRUE)))
```

```{r, echo=F}
flights %>% group_by(month, day, hour, origin) %>% 
  mutate(Pct_distance_month=100*(distance/sum(distance,na.rm=TRUE))) %>%
  paged_table()
```

A variável nova agora mede: Entre todos os voos que decolaram no mesmo mês, mesmo dia e mesma hora, no mesmo aeroporto, qual porcentagem da distância voada contribuiu este voo específico?

Finalmente, é comum calcular a porcentagem do número de observações (linhas) em um grupo comparado com o total. Neste caso, calculamos a porcentagem não baseado em uma variável, mais baseado no número de linhas. O fluxo de trabalho recomendado é:

```{r, eval=F}
flights %>% group_by(origin) %>% 
  tally() %>%
  mutate(Pct_por_aeroporto=n/sum(n))
```

```{r, echo=F}
flights %>% group_by(origin) %>% 
  tally() %>%
  mutate(Pct_por_aeroporto=n/sum(n)) %>%
  paged_table()
```

Se quiser calcular a porcentagem de voos por mês em cada aeroporto separado, podemos usar dois processos de agrupamento, primeiro para calcular o número de observações por aeroporto-mês, e segundo para definir o denominador como o aeroporto para o cálculo de porcentagem:

```{r, eval=F}
flights %>% group_by(origin, month) %>% 
  tally() %>%
  group_by(origin) %>% 
  mutate(Pct_por_mes_no_aeroporto=n/sum(n))
```

```{r, echo=F}
flights %>% group_by(origin, month) %>% 
  tally() %>%
  group_by(origin) %>% 
  mutate(Pct_por_mes_no_aeroporto=n/sum(n)) %>%
  paged_table()
```

# Resumos e Transformações de Múltiplas Colunas (`summarize_all`)

Uma limitação de `summarize()` é que temos que pedir a média de cada variável separadamente. Se tivermos dezenas de variáveis, isso exige muito código. Não há jeito de calcular a média de todas as variáveis? Há sim! Podemos usar `summarize_all()`:

```{r, eval=F}
flights %>% summarize_all(mean,na.rm=TRUE)
```

```{r, echo=F}
flights %>% summarize_all(mean,na.rm=TRUE) %>%
  paged_table()
```

Salvamos 18 linhas de código comparado com o uso de `summarize` para cada variável individualmente! O sintaxe de `summarize_all()` é um pouco diferente: nos parenteses, especificamos o nome da função/estatística *sem parenteses* (`mean`), e depois da vírgula qualquer outro argumento à função mean (aqui `na.rm=TRUE`). Não precisamos especificar as variáveis para resumir; estamos resumindo todos.

Note que `mean` apenas funciona para variáveis numéricas; ele devolve `NA` para variáveis do tipo caractere ou factor.  

## Transformações de Colunas específicas (`mutate_all`, `mutate_at`, `mutate_if`)

Podemos tentar o mesmo com `mutate` para manter a unidade de análise do banco de dados original, mas transformar cada variável com a mesma transformação. Por exemplo, na estatística frequentemente queremos `padronizar` cada variável, subtraindo a média e dividindo pelo desvio padrão. Esta função simples já existe, se chama `scale`. Vamos aplicar ao banco de dados `flights`:

```{r, eval=F}
flights %>% mutate_all(scale)
```

Não funcionou. Qual foi o erro? Aqui, `mutate_all` não é suficientemente flexível para pular as colunas que contém caractares infelizmente. Agora temos três alternativas. Podemos usar `select()` para selecionar as colunas númericos manualmente antes de rodar `mutate_all()`:

```{r, eval=F, tidy=T}
flights %>% select(year, month, day, dep_time, sched_dep_time, dep_delay, arr_time, sched_arr_time, arr_delay, flight, air_time, distance, hour, minute) %>% 
  mutate_all(scale)
```

Deu certo, mas um pouco chato para digitar. A segunda opção usa uma outra variadade de `mutate` se chama `mutate_at()`, que permite especificar as variáveis dentro da função (e dentro de uma mini-função se chama `vars()`):

```{r, tidy=T}
flights %>% mutate_at(vars(year, month, day, dep_time, sched_dep_time, dep_delay, arr_time, sched_arr_time, arr_delay, flight, air_time, distance, hour, minute), scale)
```

A terceira opção é a mais eficiente e vai identificar automaticamente as colunas númericas - esta variedade final de `mutate`, `mutate_if()` aceita um 'teste' em vez de uma lista de variáveis para ser transformadas. O teste é uma função simples que devolve o resultado `TRUE` ou `FALSE` para cada coluna. Em nosso caso, queremos testar se a coluna seja númerico, então vamos usar o teste (a função) `is.numeric`:

```{r}
flights %>% mutate_if(is.numeric, scale)
```

Veja a beleza de programação mais eficiente - o mesmo resultado com menos digitação! Como interpretamos o código? "Pegue o banco de dados de `flights`, depois aplica uma transformação às variáveis *se* a variável `is.numeric` (é númerica), e a transformação é `scale`."

Existe também as versões equivalentes destas funcões para `summarize`: `summarize_all`, `summarize_at` e `summarize_if`. 
