---
title: "Mapas e Análises Espaciais"
output:
  distill::distill_article:
    toc: true
    toc_float: true
    toc_depth: 1
---

<style>
div.green { background-color:#e5f5e0; border-radius: 5px; padding: 20px;}
</style>

<style>
div.orange { background-color:#fee6ce; border-radius: 5px; padding: 20px;}
</style>

<style>
div.blue { background-color:#deebf7; border-radius: 5px; padding: 20px;}
</style>

<style>
div.purple { background-color:#9e9ac8; border-radius: 5px; padding: 20px;}
</style>


```{r setup, include=FALSE, echo=F}
knitr::opts_chunk$set(echo = T, eval=T, highlight=T)
library("nycflights13")
library("tidyverse")
library("rmarkdown")
library("knitr")
library("kableExtra")
filter <- dplyr::filter
```

[Clique aqui](https://drive.google.com/file/d/1iw9eBq5jqBvrAQtFnL6spLAVEr3OarNc/view?usp=sharing) para assistir o vídeo da aula online do dia 21 de maio de 2021. E o [chat](https://drive.google.com/file/d/1JAzC3IQV5ev8gx8vCkD8IdYCQOvxtZQK/view?usp=sharing).

# Dados Espaciais

Dados espaciais são dados organizados por localização e permitem novos tipos de análise e visualização. Explorar mapas em R nos permite praticar e estender muitas das ferramentas que aprendemos nas últimas semanas - manipulação de dados, joins e gráficos.

O que diferencia dados espaciais de outros tipos de dados? Dados espaciais contém variáveis que identificam a localização de cada ponto no mundo, como a latitude e a longitude: 13 $^\circ$ 26' 22" N, 17 $^\circ$ 8' 21" E. Estes valores nos permitem localizar um ponto no mundo, comparar com outros pontos, e visualizar os pontos num mapa de duas dimensões. 

Lembre-se do nosso tibble de `airports` do tutorial passado? Ele contém a localização dos aeroportos nos Estados Unidos nas colunas 'lat' e 'lon'. Como podemos analisar estes dados espaciais? 

```{r, eval=F}
library("tidyverse")
library("tidylog")
library("nycflights13")
```


```{r, eval=F}
airports
```

```{r, echo=F}
airports %>% paged_table()
```

Para analisar estes dados como dados espaciais precisamos dizer ao R quais são as variáveis de localização. Isto exige uma nova biblioteca: `sf`, acrônimo para 'simple features', o nosso objeto espacial. Também recomendo instalar mais dois pacotes 

```{r}
#install.packages("sf")
#install.packages("lwgeom")
#install.packages("rgdal")

library("sf")
```

O `sf` traz mais poder para os nossos tibbles, permitindo eles entenderem dados espaciais. Para facilitar, todas as nossas operações com dados espaciais começam com `st_` (e não `sf`...absurdamente). Só temos que indicar para o R quais variáveis do tibble original são a longitude e a latitude das observações, usando a função `st_as_sf()`. O argumento `coords=` aceita um vetor com os nomes das duas colunas, longitude e latitude (nesta ordem, pois longitude é o eixo X e latitude é o eixo Y - se pensarmos nas coordenadas como pontos cartesianos).

```{r}
airports_test <- airports %>% st_as_sf(coords=c("lon","lat"))
```

Como fica o nosso tibble `airports_test` agora? Abra o tibble para ver. Parece quase igual...e isso é importante - dados espaciais não são muito diferentes de outros dados; eles ainda ficam armazenados num tibble. Cada observação tem várias colunas de dados não-espaciais ('faa', 'name' etc.). Mas agora há uma nova coluna também, `geometry`. Ela codifica os dados de longitude e latitude num formato mais complexo que facilita operações e visualizações espaciais. Veja que o valor de cada observação da `geometry` é o par longitude-latitude e o tipo de dado espacial é um ponto, `<POINT>`, (vamos ver alternativas em breve). 

```{r}
airports_test
```

Verifique o tipo do objeto `airports_test`:

```{r}
class(airports_test)
```

Temos vários resultados aqui - é um objeto 'simple features', mas também um _tbl_ (tibble) e _data.frame_! Isso significa que podemos aplicar todas as funções do `tidyverse` com dados espaciais também. 

O que podemos fazer com o nosso tibble de `airports_test` extra-poderoso e espacialmente-habilitada? Muitas coisas, e vamos ver as possibilidades abaixo, mas por enquanto, vamos visualizar os nossos dados num mapa simples. A nossa gramática de gráficos `ggplot()` facilita a visualização de dados espaciais no formato bem conhecido, com uma geometria específica: `geom_sf()`, e graças a muito trabalho de pessoas desconhecidas, não precisamos especificar nenhum argumento:

```{r}
airports_test %>% ggplot() +
  geom_sf()
```

É isso mesmo. você já criou o seu primeiro mapa, parabéns! O que está acontecendo no seu gráfico, você consegue interpretar? Veja que o eixo x mostra os valores de longitude, e o eixo y os valores de latitude. Aparece um ponto (a geometria) em cada lugar apropriado. 

A beleza de trabalhar com dados espaciais em nosso formato padrão de um tibble é que podemos aplicar todas as nossas ferramentas normais para transformar e preparar os dados. Por exemplo, vamos limitar o escopo dos dados para os fusos horários dos Estados Unidos continental (e tirando alguns aeroportos específicos mal-codificados). 

```{r pretest, eval=F}
airports_test <- airports_test %>% filter(tz<0 & !(faa %in% c("EEN", "SYA")))

airports_test %>% 
  ggplot() +
  geom_sf()
```

Faz mais sentido agora, certo?

## Sistemas de Coordenadas

O mapa que geramos acima é apenas uma das milhares de formas de apresentar os mesmos lugares num mapa. E todos são igualmente corretos. *Não existe uma representação única e correta de dados espaciais na sua tela*. 

Por quê? Porque o mundo não é plano. E representar locais que existem numa esfera (na verdade, uma esferóide oblato) em papel ou na sua tela em duas dimensões não tem uma solução única. Existem milhares de possibilidades de como transformar um objeto de três dimensões para duas, e esse processo sempre gera algum tipo de distorção. Algumas das transformações têm nomes conhecidos, como 'Mercator' ou 'Robinson', cada um representando um 'sistema de coordenadas' (CRS, Coordinate Reference System). 

O CRS pode parecer complicado, mas não se preocupe, não precisamos entender os detalhes. Só temos que verificar três coisas:

**1. Saber o CRS dos nossos dados brutos.** Mesmo que o padrão seja salvar dados espaciais com longitude e latitude, às vezes, eles se apresentam em outro formato. É comum também haver outros detalhes para especificar para interpretar a longitude e a latitude, como quão 'esmagada' é o mundo de uma esfera perfeita. 

Então deveríamos ter gerado o banco espacial de `airports` especificando o CRS dos dados no arquivo, com o argumento de `CRS`:

```{r test, echo=F}
airports <- airports %>% st_as_sf(coords=c("lon","lat"), 
                                  crs=4326) %>% 
  filter(tz<0 & name!="Dillant Hopkins Airport" & name!="Eareckson As")
```

```{r test2, eval=F}
airports <- airports %>% st_as_sf(coords=c("lon","lat"), 
                                  crs=4326) %>% 
  filter(tz<0 & !(faa %in% c("EEN", "SYA")))
```

Por que '4326'? Idealmente, deveríamos confirmar com o fornecedor dos dados o CRS em que eles foram salvos. Aqui, como a longitude e a latitude parecem estar em graus (entre -180 e 180) é provável que devemos usar o sistema "WGS84" (um sistema de coordenadas geográficas (não projetadas)). Um atalho para especificar o WGS84 é usar o numero _4326_ (tecnicamente, o número 'epsg') no argumento `crs`. Para verificar outros atalhos para sistemas de coordenados, pode aproveitar do site [http://epsg.io/](http://epsg.io/).

Abre o `airports` e vai aparecer uma linha de `CRS` agora na descrição acima da tabela:

```{r}
airports
```

**2. Escolher o CRS em que queremos visualizar os nossos dados.** Quando chamamos `geom_sf`, ele usa o CRS definido em nosso tibble. Mas em qualquer momento podemos transformar o CRS atual para um alternativo, por exemplo um CRS que melhor representa um lugar específico no mundo. Usamos `st_transform()` em nosso pipe de trabalho para alterar o CRS, especificando o novo número da projeção desejada. 

Por exemplo, a projeção Mercator tem número 3857:

```{r}
airports %>% st_transform(3857) %>%
  ggplot() +
  geom_sf()
```

Uma projeçõ focada nos Estados Unidos, 3751:

```{r}
airports %>% st_transform(3751) %>%
  ggplot() +
  geom_sf()
```

**3. Que todas as camadas da nossa análise/visualização usem a mesma projeção.** Na mesma forma que não podemos comparar kilometros e milhas diretamente, seria errado comparar dados em CRS diferentes. O mesmo local vai aparece em posições diferentes. Temos que usar `st_transform()` para padronizar camadas múltiplas antes de visualização. 

## Calculando Distâncias

O CRS é especialmente relevante quando precisamos calcular distâncias de observações espaciais. O CRS 4326 é geográfico (sem projeção, em três dimensões) então a unidade de distância segue a curvatura do mundo, e reflete o 'Great Circle Distance'. 

Em contraste, quando usamos `st_transform()` e apontamos um CRS diferente e projetado, os locais ficam num plano de duas dimensões e as medidas de distância são linhas retas, 'Euclidean Distance'. 

Há muitas possibilidades para calcular distâncias, mas vamos usar uma função simples para calcular a distância entre todos os aeroportos, `st_distance()`. Ela não precisa de nenhum argumento, mas vamos pegar uma amostra aleatória de 10 aeroportos primeiramente para não sobrecarregar os nossos computadores e deixar o resultado mais simples de interpretar:

<aside>

Dependendo do seu sistema, pode ser necessário instalar o pacote `lwgeom` antes de usar `st_distance()`. Se o R reclamar para rodar o código aqui, use `install.packages("lwgeom")` e `library("lwgeom")`.

</aside> 

```{r, eval=F}
airports %>% sample_n(10) %>% 
  st_distance()
```

```{r, echo=F}
set.seed(3)
airports %>% 
  sample_n(10) %>% 
  st_distance() 
```

O resultado é uma 'matriz' (um tibble com apenas números), com a unidade da mensuração em metros, especificada no início ('Units: [m]'). Como lemos o resultado? Entre os aeroportos 1 e 2 há uma distância de 555.409,9 metros, 555km. (Se quiser, pode transformar a matriz em um tibble com `...%>% as_tibble()`).

Observe que usando uma projeção diferente gera um resultado diferente, de 702.038,3 metros:

```{r, eval=F}
set.seed(3)
airports %>% st_transform(3751) %>% 
  sample_n(10) %>% 
  st_distance()
```

```{r, echo=F}
set.seed(3)
airports %>% st_transform(3751) %>% 
  sample_n(10) %>% 
  st_distance() 
```

<div class = "green">
## Exercício 1: Mapas de Pontos

1. Crie um objeto de `simple features` com os seguintes dados. Os valores de longitude e latitude são brutos em CRS 4326.

```{r, echo=F}
cidades <- tibble(Cidade=c("Paris", "London", "Istanbul", "Madrid", "Berlin"),
                  Pais=c("France", "United Kingdom", "Turkey", "Spain", "Germany"),
                   População=c(12006868, 11984435, 11400000, 6633278, 5142247),
                   Long=c(2.352552, -0.128285, 28.976636, -3.708597, 13.402067),
                   Lat=c(48.857708, 51.507237, 41.007992, 40.411673, 52.520133))
```

```{r, echo=F}
cidades %>% kable()
```

```{r, eval=T, echo=T, tidy=TRUE, code_folding="Mostrar Código"}
cidades <- cidades %>% st_as_sf(coords=c("Long","Lat"), 
                                  crs=4326, 
                                  remove=F)
```

2. Elabore um mapa simples para visualizar os seus dados com `ggplot()`, com uma cor diferente para cada ponto baseado na variável `População`.

```{r, eval=F, echo=T, tidy=TRUE, code_folding="Mostrar Código"}
cidades %>% ggplot() +
  geom_sf(aes(colour=População)) +
  theme_minimal()
```

3. Quando estiver criando o seu objeto sf, pode usar o argumento `remove=FALSE` para preservar as colunas de longitude e latitude explicitamente. Use essas duas colunas para adicionar mais uma camada de geometria (`geom_text()`) que imprime os rótulos dos nomes das cidades ao seu mapa. 

```{r, eval=F, echo=T, tidy=TRUE, code_folding="Mostrar Código"}
cidades %>% 
  ggplot() +
  geom_sf(aes(colour=População)) +
  geom_text(aes(x=Long, y=(Lat-0.5), label=Cidade)) +
  theme_minimal()
```

4. Tire os rótulos dos nomes das cidades e transforme os seus dados para a projeção com CRS 23035, e apresente um novo mapa.

```{r, eval=F, echo=T, tidy=TRUE, code_folding="Mostrar Código"}
cidades %>% st_transform(23035) %>% 
  ggplot() +
  geom_sf(aes(colour=População)) +
  theme_minimal()
```

5. Calcule a matriz da distância euclidiana entre as cidades.

```{r, eval=F, echo=T, tidy=TRUE, code_folding="Mostrar Código"}
cidades %>% st_transform(23035) %>% 
  st_distance() %>% 
  as_tibble()
```


</div>

# Trabalhando com Polígonos

Áreas administrativas são geralmente representadas como polígonos em mapas. Em geral, obtemos esses polígonos como 'shapefiles' produzidos por uma agência oficial. Podemos abrir qualquer tipo de shapefile (pontos, linhas ou polígonos) com a função `st_read`. Vamos abrir um shapefile (simplificado) dos estados dos Estados Unidos, do link [aqui](https://www.arcgis.com/home/item.html?id=f7f805eb65eb4ab787a0a3e1116ca7e5). Baixe o arquivo e abre com `st_read`:

```{r, eval=F, warning=F, message=F}
states <- st_read("states.shp")
```

```{r, echo=F, warning=F, message=F}
states <- st_read("states_21basic/states.shp", quiet=T)
```

Abra o nosso objeto `states` para ver o conteúdo:

```{r}
states
```

É um tibble do tipo 'sf' também! Observe que o 'geometry type' agora é 'MULTIPOLYGON', e que ele tem um CRS de NAD83, diferente dos nossos pontos de aeropotos.  Temos 51 áreas, uma para cada estado (mais o DF), e uma coluna de 'geometria'. 

Como podemos visualizar este mapa? Exatamente do mesmo modo que antes (pode demorar para abrir):

```{r}
states %>% ggplot() +
  geom_sf()
```

E se quisermos visualizar ambos os polígonos e os pontos dos aeroportos no mesmo mapa, juntos? Respeitando a nossa regra (3) da lista acima, é essencial padronizar os CRS que estamos trabalhando com a mesma projeção para todas as camadas. Então vamos transformar a projeção de `states` para o CRS 4326, o mesmo de `airports`. Sempre que você for trabalhar com diversos dados geográficos a primeira coisa a fazer é padronizar o CRS, para que seja possível visualizar as duas camadas no mesmo mapa e para fazer operações espaciais, como o cálculo da distância. 

Para adicionar a camada de aeroportos, é só especificar mais uma camada de `geom_sf()` com o argumento opcional de `data=airports` no início. (Isto é uma estratégia geral para adicionar camadas de mais de um banco de dados num gráfico). 

```{r}
states %>% st_transform(4326) %>%
  ggplot() +
  geom_sf() +
  geom_sf(data=airports)
```

Perfeito! Todos os pontos cabem dentro das bordas do país. 

# Aperfeiçoando a Visualização dos mapas

Alterar a apresentação dos nossos mapas depende das mesmas habilidades como todos os outros gráficos de ggplot. Vamos adicionar um título, alterar o tamanho dos pontos, e o cor das bordas:

```{r}
states %>% st_transform(4326) %>%
  ggplot() +
  geom_sf(colour="#756bb1") +
  geom_sf(data=airports, size=0.5) +
  ggtitle("Mapa de Aeroportos e Estados nos EUA")
```

Podemos também alterar a cor da área dos estados dependendo do seu `SUB_REGION`, com uma escala apropriada, e a cor dos aeroportos dependendo da sua altitude, com uma escala apropriada. 

```{r}
states %>% st_transform(4326) %>%
  ggplot() +
  geom_sf(aes(fill=SUB_REGION), colour="#756bb1", alpha=0.2) +
  scale_fill_brewer(palette="Set2") +
  geom_sf(data=airports, aes(colour=alt), size=0.5) +
  scale_colour_gradient(low="#00441b", high="#ef3b2c") +
  ggtitle("Mapa de Aeroportos e Estados nos EUA")
```

Com mapas, é frequentemente útil tirar o fundo, os eixos, e os rótulos com `theme_minimal()`:

```{r}
states %>% st_transform(4326) %>%
  ggplot() +
  geom_sf(aes(fill=SUB_REGION), colour="#756bb1", alpha=0.2) +
  scale_fill_brewer(palette="Set2") +
  geom_sf(data=airports, aes(colour=alt), size=0.5) +
  scale_colour_gradient(low="#00441b", high="#ef3b2c") +
  ggtitle("Mapa de Aeroportos e Estados nos EUA") +
  theme_minimal()
```

# Georeferenciamento

Até agora, os nossos dados espaciais já chegaram quase pronto para usar. O que podemos fazer se não tivermos dados espaciais? Temos que criá-los. Podemos usar um aplicativo de celular para capturar dados com GPS, ou podemos 'georeferenciar' descrições de lugares, como endereços. 

Por exemplo, vamos criar um tibble simples com alguns endereços, e usar a função `geocode_OSM` do pacote `tmaptools` para converter o endereço em coordenadas de longitude e latitude. A função usa o banco de dados do Open Street Maps. (Note que a função exige usar o `$` de R base para especificar a coluna relevante).

```{r}
library(tmaptools)

Lugares <- tibble(ID=c(1,2),
       Endereço=c("Av. Prof. Luciano Gualberto, 298-460 - Butantã, São Paulo, Brazil",
                 "Av. Paulista, 1578 - Bela Vista, São Paulo, Brazil"))

Lugares <- geocode_OSM(Lugares$Endereço, projection=4326, as.sf=T)
```

Note que especificamos o CRS (o `projection`) em que queremos receber os dados, para que ele seja padronizado com as nossas outras camadas. E usamos `as.sf=T` para que o resultado já é um tibble de simple features pronto para analisar/visualizar.

## Mapas Interativos

Como podemos verificar o local dos nossos endereços? É mais fácil com o contexto geográfico, como em google maps, e com um mapa interativo. Geralmente, em relatórios, mapas estáticos são mais apropriados, mas às vezes é útil explorar os nossos dados espaciais interativamente, ou em documentos de HTML. Para isso, usamos a função `mapview()` no pacote do mesmo nome. É fácil:

```{r}
library(mapview)

Lugares %>% mapview()
```

<div class = "green">
## Exercício 2: Mapas mais Completos

```{r, echo=F, eval=F}
Europe <- st_read("C:/Users/Jonny/Downloads/ne_110m_admin_0_countries/ne_110m_admin_0_countries.shp") %>% filter((CONTINENT=="Europe" & NAME!="Russia") | NAME=="Turkey")

France_0 <- Europe %>% filter(NAME=="France") %>% st_drop_geometry()

France <- Europe %>% filter(NAME=="France") %>% st_cast("POLYGON") %>% slice(-1) %>% st_combine() %>% st_sf() %>% bind_cols(France_0)

Europe <- Europe %>% filter(NAME!="France")

Europe2 <- rbind(Europe, France)


Europe2 %>% st_write("Europe.shp")

Europe <- Europe2
```

```{r, echo=F}
Europe <- st_read("Europe.shp", quiet=T)
```


1. Abra o shapefile dos países da Europa no link [aqui](https://raw.githubusercontent.com/JonnyPhillips/Ciencia_de_Dados/master/Europe.zip). Elabore um mapa simples usando a projeção 23035

```{r, eval=F, echo=T, tidy=TRUE, code_folding="Mostrar Código"}
Europe %>% st_transform(23035) %>% ggplot() +
  geom_sf()
```

2. Adicione os dados das cidades do Exercício 1 ao seu mapa da Europa de Questão 1 e formate o mapa com um tema, título etc. apropriado.

```{r, eval=F, echo=T, tidy=TRUE, code_folding="Mostrar Código"}
Europe  %>% st_transform(23035) %>% ggplot() +
  geom_sf() +
  geom_sf(data=cidades  %>% st_transform(23035), 
          colour="blue", size=2) +
  ggtitle("Cidades Maiores da Europe") +
  theme_minimal()
```

3. Desenvolvendo o mesmo mapa, para cada país da Europa, elabore a visualização da população nacional (variável `POP_EST`) no mapa, com uma escala e legenda apropriada.

```{r, eval=F, echo=T, tidy=TRUE, code_folding="Mostrar Código"}
Europe  %>% st_transform(23035) %>% ggplot() +
  geom_sf(aes(fill=POP_EST)) +
  geom_sf(data=cidades  %>% st_transform(23035), 
          colour="blue", size=2) +
  ggtitle("Cidades Maiores da Europe") +
  theme_minimal() +
  scale_fill_gradient(low="#e5f5f9", high="#00441b")
```

4. Queremos adicionar a próxima cidade na lista, Milão, mas não sabemos a longitude e a latitude da cidade. Georeferencie o endereço de "Piazza del Duomo, 20122 Milano, Italy", e (em vez de juntar com o banco de dados de `cidades`), adicione os resultados como mais uma camada do seu mapa de Questão 43 com a mesma formatação da camada do resto das `cidades`.

```{r, eval=F, echo=T, tidy=TRUE, code_folding="Mostrar Código"}
Milan <- geocode_OSM("Piazza del Duomo, 20122 Milano, Italy", projection=4326, as.sf=T)

Europe  %>% st_transform(23035) %>% ggplot() +
  geom_sf(aes(fill=POP_EST)) +
  geom_sf(data=cidades  %>% st_transform(23035), 
          colour="blue", size=2) +
  geom_sf(data=Milan %>% st_transform(23035), colour="blue", size=2) +
  ggtitle("Cidades Maiores da Europe") +
  theme_minimal() +
  scale_fill_gradient(low="#e5f5f9", high="#00441b")
```


</div>


# Joins Não-Espaciais

Observe que os nossos dados espaciais vêm com uma tabela, e normalmente com um identificador único para cada observação (unidade espacial). Isto abre uma oportunidade - se temos dados não-espaciais que queremos mapear, é fácil torná-los espacial - é só juntar o banco não-espacial com o banco espacial usando o identificador comum, exatamente como discutimos no tutorial anterior. Na prática é muito mais comum pegar um shapefile genêrico de polígonos/pontos, e cruzar com um banco de dados não-espacial.

Por exemplo, queremos mapear o número de voos de Nova Iorque que chegam em cada aeroporto de destino em 2013. Com apenas o banco de dados `flights` isso seria impossível. Mas em combinação com o nosso banco de `airports` espacial, é rápido. Primeiro, qual é a unidade espacial de análise que desejamos? É cada aeroporto de destino, então temos que agregar/resumir o banco de dados de `flights` para cada destino. Por enquanto, pode ser apenas o número de voos:

```{r}
flights_por_dest <- flights %>% group_by(dest) %>% 
  tally()
```


Segundo, vamos isolar o identificador comum, neste caso o código de aeroporto destino, `dest` em um banco, `faa` no outro, e rodar o `left_join()` como normal. Uma dica - lembre que `left_join()` preserva a estrutura e atributos do objeto na esquerda. Dado que queremos o resultado do nosso join manter o seu status espacial (de 'sf'), é sempre uma boa ideia colocar o objeto espacial na esquerda de `left_join()`. 

```{r, echo=F}
rm(airports)
library(nycflights13)
airports <- airports %>% st_as_sf(coords=c("lon","lat"), 
                                  crs=4326) %>% 
  filter(tz<0 & name!="Dillant Hopkins Airport" & name!="Eareckson As")
```


```{r chunk_40}
airports_flights <- airports %>% rename("dest"="faa") %>%
  left_join(flights_por_dest, by="dest")
```

Agora, a coluna 'n' está disponível no tibble `airports_flights` para visualização:

```{r}
airports_flights %>% ggplot() +
  geom_sf(aes(colour=n))
```

Só temos poucos dos aeroportos no banco de dados `flights`, então pode ser melhor usar um `inner_join()` para tirar os aeroportos ausentes:

```{r faa}
airports %>% rename(dest=faa) %>%
  inner_join(flights_por_dest, by="dest") %>% 
  ggplot() +
  geom_sf(aes(colour=n))
```


# Joins Espaciais

O mundo espacial abre um novo tipo de join entre diversos bancos de dados - joins espaciais que são definidos pela localização semelhante e não por uma chave comum nas tabelas de dados. Existe diversos tipos de joins espaciais mas vamos focar sobre um join entre uma camada de polígonos e uma camada de pontos. 

Especificamente, queremos saber quantos aeroportos (pontos) existem em cada estado (polígono). A função para um join espacial é _st\_join_. Como sempre, a regra crucial é que as duas camadas espaciais têm que ter o mesmo CRS, então vamos usar `st_transform` para padronizar as duas para 4326. 

```{r}
states <- states %>% st_transform(4326)

airports_states <- airports  %>% 
  st_join(states)
```

Agora, o objeto `airports_states` contém todos as aeroportos, com colunas adicionais para os detalhes do estado em que o aeroporto fica (geograficamente). Como não haviam estes dados anteriormente, vamos visualizar os aeroportos por 'SUB_REGION', uma variável que apenas existia no banco de `states`, como exemplo:

```{r}
airports_states %>% ggplot() + 
  geom_sf(aes(colour=SUB_REGION))
```

Qual tipo de unidade espacial é cada observação em `airports_states`? É um ponto, um aeroporto. Por que não um polígono, como os estados que usamos no `st_join`? Porque o `st_join` também faça por padrão um join à esquerda, como `left_join`, então ele preserva os atributos do objeto na esquerda, neste caso os pontos dos aeroportos. 

Se quisermos juntar os dados por estado e manter a geometria dos polígonos dos estados, apenas temos que inverter a ordem dos objetos no `st_join`: 

```{r}
states_airports <- states %>% 
  st_join(airports)
```

Agora, o objeto 'states_airports' contém os dados de cada estado e colunas adicionais com dados dos aeroportos que ficam (geograficamente) no estado. Obviamente há vários aeroportos por estado, então cada estado está *duplicado* em diversas observaçoes. Inspecione as colunas da direita de `states_airports` para ver que cada observação é um aeroporto diferente. 

Mas o mesmo polígono do estado duplicado muitas vezes para cada aeroporto não ajuda nada - temos que agregar os nossos dados por estado para deixar um polígono por estado. Por exemplo, para calcular o número de aeroportos por estado, e visualizar o resultado:

```{r}
states_num_airports <- states_airports %>% group_by(STATE_NAME) %>% 
  tally() 

states_num_airports %>%
  ggplot() +
  geom_sf(aes(fill=n))
```

Os joins espaciais ampliam a nossa criatividade, abrindo comparações novas. Há muitas possibilidades, mas o básico é sempre aquilo que descrevemos aqui.

## Outras Operações Espaciais

Existem diversas operações espaciais para facilitar análises específicas. O livro [aqui, sobretudo capítulos 4 e 5](https://geocompr.robinlovelace.net/) e o [cheatsheet de sf](https://github.com/rstudio/cheatsheets/raw/master/sf.pdf) mostram as possibilidades. Por enquanto, vamos ver apenas uma operação que transforma polígonos em pontos. Usamos uma função simples e dedicada, `st_centroid()`, que calcula o ponto central de cada polígono:

```{r}
states_centroid <- states %>% st_centroid()

states_centroid %>% ggplot() +
  geom_sf()
```

Observe na coluna 'geometry' que o nosso objeto sf de polígonos agora se transformou em pontos, com um ponto central para cada país. 

<div class = "green">
## Exercício 3: Joins para Mapas

1. Junte os dois bancos de Cidades e Países Europeus usando **o nome do país**. O resultado deve ser os **pontos** das cidades. (Uma das nossas tabelas tem que ser um tibble simples (não `sf`), então use a função `st_drop_geometry()` para voltar a uma tabela simples). Mostre num mapa a população dos países de cada cidade.

```{r, eval=F, echo=T, tidy=TRUE, code_folding="Mostrar Código"}
cidades_pais <- cidades %>% 
  left_join(Europe %>% rename(Pais=NAME) %>% 
              st_drop_geometry(), by="Pais")

cidades_pais %>%
  ggplot() +
  geom_sf(aes(fill=POP_EST)) +
  theme_minimal()
```

2. Junte os dois bancos de cidades e países Europeus usando **um join espacial**. O resultado deve ser os pontos das cidades. Reproduza o mapa de Questão 1.

```{r, eval=F, echo=T, tidy=TRUE, code_folding="Mostrar Código"}
cidades_pais_espacial <- cidades %>%
  st_join(Europe %>% st_transform(4326))

cidades_pais_espacial %>%
  ggplot() +
  geom_sf(aes(fill=População)) +
  theme_minimal()
```

3. Junte os dois bancos de cidades e países Europeus usando **o nome do país**. O resultado deve ser os **polígonos** dos países. Mostre num mapa a população das cidades metropolitanas.

```{r, eval=F, echo=T, tidy=TRUE, code_folding="Mostrar Código"}
pais_cidades <- Europe %>% rename(Pais=NAME) %>% 
  left_join(cidades %>% st_drop_geometry(), by="Pais")

pais_cidades %>%
  ggplot() +
  geom_sf(aes(fill=População)) +
  theme_minimal()
```

4. Junte os dois bancos de cidades e países Europeus usando **um join espacial**. Reproduza o mapa de Questão 3.

```{r, eval=F, echo=T, tidy=TRUE, code_folding="Mostrar Código"}
pais_cidades_espacial <- Europe %>% st_transform(4326) %>%
  st_join(cidades)

pais_cidades_espacial %>%
  ggplot() +
  geom_sf(aes(fill=População)) +
  theme_minimal()
```


</div>

# Rasters

Existe um outro formato para dados espaciais que não é baseado em formas geométricas (polígonos, pontos e linhas), mas em uma grade regular com valores específicos em cada célula x, y - isto é um 'raster' e para trabalhar com ele usamos o pacote 'raster'. Vamos usar o código abaixo para abrir um arquivo raster de densidade populacional no Camboja do [link aqui](https://github.com/JonnyPhillips/Curso_R/raw/master/khm_popdenr_landscan_2011.zip), que é simplesmente uma imagem com extensão _.tif_.

```{r}
#install.packages("raster")
library(raster)
cambodia <- raster("khm_popdenr_landscan_2011.tif")
```

Para visualizar o nosso raster, precisamos transformar ele em um data.frame simples (não em um tibble infelizmente) e usar o ggplot com a geometria de _geom_tile_. Não se preocupe com as detalhes, mas experimente com o código abaixo:

```{r}
cambodia %>% as("SpatialPixelsDataFrame") %>% 
  as.data.frame() %>% 
  ggplot() + 
  geom_tile(aes(x=x,y=y,fill=khm_popdenr_landscan_2011))
```

Este mapa parece bem chato porque os dados são altamente 'skewed', com grandes outliers de populaçao muito densa apenas na capital. Frequentemente com rasters é útil transformá-los em uma escala de log para visualizar, com a opção de `trans="log"` em nossa camada de escala. Vamos também limpar o fundo e adicionar uma escala de cores.

```{r}
cambodia %>% as("SpatialPixelsDataFrame") %>% 
  as.data.frame() %>% 
  ggplot() + 
  geom_tile(aes(x=x,y=y,fill=khm_popdenr_landscan_2011)) +
  theme_minimal() +
  scale_fill_gradient(low="white",high="red",na.value="white", trans="log")
```

Neste mapa há como ver os vários centros urbanos e as ruas principais. Um mapa profissional e detalhado em poucas linhas de código!

<!-- Também podemos criar mapas de raster interativos com mapview. (Adicionamos uma pequena quantidade ao log para evitar valores infinitos e erros). -->

```{r, eval=F, echo=F}
log(cambodia + 0.00001) %>%  
  brick() %>% 
  mapview(layer.name="khm_popdenr_landscan_2011")
```

<!-- Add to code for next year - st_distance as column from single point -->
<!-- airports <- airports %>% st_as_sf(coords=c("lon", "lat"), -->
<!--                       crs=4326) %>% -->
<!--   st_transform(54018) -->

<!-- JFK <- airports %>% filter(faa=="JFK") -->

<!-- airports %>% mutate(distance_to_JFK=st_distance(., JFK)) -->