---
title: "Funções e Repetição"
output:
  distill::distill_article:
    toc: true
    toc_float: true
    toc_depth: 1
---

<style>
div.green { background-color:#e5f5e0; border-radius: 5px; padding: 20px;}
</style>

<style>
div.orange { background-color:#fee6ce; border-radius: 5px; padding: 20px;}
</style>

<style>
div.blue { background-color:#deebf7; border-radius: 5px; padding: 20px;}
</style>

<style>
div.purple { background-color:#9e9ac8; border-radius: 5px; padding: 20px;}
</style>


```{r setup, include=FALSE, echo=F}
knitr::opts_chunk$set(echo = T, eval=T, highlight=T)
library("nycflights13")
library("tidyverse")
library("rmarkdown")
library("knitr")
library("kableExtra")
library("broom")
filter <- dplyr::filter
```

# Introdução

Usar scripts de programação para a análise de dados tem várias vantagens: transparência, reprodutibilidade, etc., mas uma vantagem fundamental é a capacidade para escalar e repetir as nossas análises várias vezes sem repetir o código. A ideia é que podemos preparar uma análise para produzir uma estatística, uma tabela, um gráfico, um teste estatístico ou uma regressão para variáveis e valores específicos, e indicar para R refazer a análise várias vezes, deixando alguns elementos da análise fixos e permitindo outros a variar. 

Por exemplo, imagine que nos queremos calcular a amplitude de uma variável: o máximo menos o mínimo. E queremos rodar a análise para três variáveis:

```{r, eval=F}
max_dep_delay <- flights %>% pull(dep_delay) %>% max(na.rm=T)
min_dep_delay <- flights %>% pull(dep_delay) %>% min(na.rm=T)
max_dep_delay - min_dep_delay

max_arr_delay <- flights %>% pull(arr_delay) %>% max(na.rm=T)
min_arr_delay <- flights %>% pull(arr_delay) %>% min(na.rm=T)
max_arr_delay - min_dep_delay

max_distance <- flights %>% pull(distance) %>% max(na.rm=T)
min_distance <- flights %>% pull(distance) %>% min(na.rm=T)
max_distance - min_arr_delay
```

Veja quanto do código aqui é repetido! Nove linhas e a única coisa que varia é o nome de variável... Não é simplesmente o esforço de digitação que é problemático aqui - mesmo que copiamos e colamos, temos que lembrar quais elementos a atualizar. Se esqueçamos apenas uma mudança, a nossa análise fica errada. Isso é responsável para uma grande parcela de erros na análise de dados. Vocês já identificaram o erro no código acima??

# Funções Customizadas

O uso de repetição exige uma separação clara dos dois elementos fundamentais de programação em R: **Objetos** (bancos de dados, valores únicos), e **Funções** (que recebem insumos e geram produtos). Com repetição, normalmente fixamos as funções e ajustamos os objetos, para que os insumos às funções variem e avaliamos a variação nos produtos finais. A função só percisa ser escrita uma vez, evitando a repetição manual do cálculo.

Podemos gerar uma função que aceita um vetor (uma coluna de nosso tibble), e encaminhar várias colunas. Com o exemplo de amplitude:

```{r, echo=F}
amplitude <- function(x) {
  return(max(x, na.rm=T) - min(x, na.rm=T))
}
```


```{r, eval=F}
amplitude <- function(x) {
  return(max(x, na.rm=T) - min(x, na.rm=T))
}

flights %>% pull(dep_delay) %>% amplitude()
flights %>% pull(arr_delay) %>% amplitude()
flights %>% pull(distance) %>% amplitude()
```

O uso da função já acelera a análise bastante! E também deixa fácil ajustar o cálculo no futuro. Por exemplo, pata arredondar os resultados, é só incoporar uma vez na função, e vai afetar todos os cálculos:

```{r, eval=F}
amplitude <- function(x) {
  amplitude <- max(x, na.rm=T) - min(x, na.rm=T)
  return(round(amplitude, 0))
}

flights %>% pull(dep_delay) %>% amplitude()
flights %>% pull(arr_delay) %>% amplitude()
flights %>% pull(distance) %>% amplitude()
```

# Repitindo a aplicação de funções (`map`, `map_df`)

O parte chato do código acima é que não salvamos tantas linhas de código - temos 6 linhas - e ainda precisamos repetir as linhas finais para aplicar a função à cada variável, abrindo oportunidades para erros. 

É possível automatizar a aplicação da função? Sim! A função `map` é bem flexível e permite a aplicação de uma função à uma série de variáveis (vetores, ou listas), por exemplo às colunas do nosso tibble. O argumento de `map` é o nome da função.

Em nosso exemplo de amplitude, podemos `select` as colunas para as quais queremos calcular o amplitude, e `map` a função amplitude para cada coluna:

```{r, eval=F}
amplitude <- function(x) {
  return(max(x, na.rm=T) - min(x, na.rm=T))
}

resultado_lista <- flights %>% select(dep_delay, arr_delay, distance) %>% 
  map(amplitude)
resultado_lista
```

Muito mais simples! Agora em mais ou menos três linhas. Note quanto fácil seja ampliar para mais variáveis - é só incluir elas dentro de `select`. 

```{r, eval=F}
resultado_lista <- flights %>% select(dep_delay, arr_delay, distance, air_time) %>% 
  map(amplitude)
resultado_lista
```

Qual o formato do resultado de `map`? É uma lista, um formato genérico e flexível, mas sempre preferimos trabalhar com tibbles. Felizmente, existe uma variadade de `map` que padroniza o resultado para um tibble, `map_df`:

```{r, eval=F}
resultado_tibble <- flights %>% select(dep_delay, arr_delay, distance, air_time) %>% 
  map_df(amplitude)
resultado_tibble
```

```{r, echo=F}
flights %>% select(dep_delay, arr_delay, distance, air_time) %>% 
  map_df(amplitude) %>%
  kable()
```

Observe que a funcionalidade aqui é bem parecida de `summarize_at()`. O `map` é mais geral e pode ser usado fora do contexto de `mutate` e `summarize`. Por exemplo, imagine que temos uma lista de centenas de arquivos .csv para abrir em R na pasta do nosso projeto - `map` permite aplicar a função de `read_csv` para todos os arquivos em uma linha só (gerando dois arquivos de csv primeiramente para ilustrar):

```{r}
flights %>% filter(month==1 & day==1) %>% write_csv("test1.csv")
flights %>% filter(month==1 & day==2) %>% write_csv("test2.csv")

dados <- c("test1.csv", "test2.csv") %>% map(read_csv)
```

O resultado `dados` é uma lista. Dentro da lista existem, separadamente, dois tibbles. Temos duas opções para juntar os dois tibbles em um. Podemos substituir `map_df` para `map`. Ou podemos manter `map` e seguir com `bind_rows()` que junta tibbles verticalmente:

```{r}
dados <- c("test1.csv", "test2.csv") %>% map_df(read_csv)

dados <- c("test1.csv", "test2.csv") %>% map(read_csv) %>%
  bind_rows()
```

Outra aplicação muito útil de `map` é para executar funções iguais em tibbles diferentes. `map` funciona com vetores ou listas, aplicando a função a cada elemento do vetor/lista. Listas são úteis porque eles podem conter uma variedade de outros objetos - valores únicos, vetores, tibbles, outra listas. Se tivermos vários tibbles, podemos organizar eles em uma lista. 

<div class = "blue">
**Habilidade Básica de Programação: Listas**

Uma lista é um conjunto de objetos diversos organizada verticalmente. Não é um tibble com linhas e colunas, listas só tem 'elementos', caixas vazias para guardar qualquer tipo de objeto - valores únicos, tibbles ou outra listas.

Em R, listas são fáceis a construir com `list(objeto1, objeto2, ...)`. Vamos ver como aparece uma lista de uma mistura de objetos:

```{r, eval=F}
objeto1 <- flights %>% filter(month==1 & day==1)
objeto2 <- 3.14
objeto3 <- flights %>% filter(month==1 & day==2)
objeto4 <- "teste"

lista_exemplo <- list(objeto1, objeto2, objeto3, objeto4)
lista_exemplo
```

`lista_exemplo` mostra o seu conteúdo com quatro elementos, designado com o sintáxe: `[[1]]`, `[[2]]` etc. Os colchetes duplos indicam um elemento de uma lista. 

Para acessar um elemento único de uma lista, é só indicar qual elemento deseja com os colchetes:

```{r, eval=F}
lista_exemplo[[1]]
```

Também podemos nomear os elementos de uma lista para guardar eles mais sistematicamente:

```{r, eval=F}
lista_exemplo_nomes <- list(tibble1=objeto1, 
                      numero=objeto2, 
                      tibble2=objeto3, 
                      string=objeto4)

lista_exemplo_nomes

lista_exemplo_nomes[["string"]]
```

Note que as ações do tidyverse (`select`, `filter`, `slice` etc.) não funcionam com listas. Temos que trabalhar com as ferramentas básicas de R, ou aplicar funções com `map` como ilustrado no tutorial.

</div>

<br>

Para entender o use de `map` com listas, e especificamente com diversos tibbles, vamos separar o banco de dados de `flights` em dois meses, organizar eles em uma lista (com a função `list()`), e aplicar uma função a cada um. Como exemplo, vamos calcular o atraso média por aeroporto com `summarize()`. 

```{r, eval=F}
flights_jan <- flights %>% filter(month==1)
flights_fev <- flights %>% filter(month==2)

flights_jan_feb <- list(janeiro=flights_jan, 
                        fevereiro=flights_fev)

flights_jan_feb %>% map(summarize, dep_delay=mean(dep_delay, na.rm=T))
```

O resultado seria mais claro e accessível se forçamos a produção de um tibble:

```{r, eval=F}
flights_jan_feb %>% map_df(summarize, dep_delay=mean(dep_delay, na.rm=T))
```

Há apenas um problema com o resultado aqui - não sabemos qual valor descreve qual aeroporto! É importante manter a identificação dos nossos resultados, e seria útil ter uma coluna com o nome do aeroporto dentro do tibble. Isso é possível a partir de um argumento adicional em `map_df`: especificando o nome da coluna no argumento `.id=""`

```{r, eval=F}
flights_jan_feb %>% map_df(summarize, dep_delay=mean(dep_delay, na.rm=T),
                           .id="Aeroporto")
```

<div class = "blue">
**Habilidade Básica de Programação: For Loops**
Uma forma alternativa para repetir ações em R é o uso de 'for' loops. Eles são muito comum em programação, então é bom conhecer, mas se você consiga usar `map`, é normalmente mais eficiente. 

Um 'for' loop literalmente repete uma ação várias vezes, substituindo um valor novo cada vez. Há quatro elementos num 'for' loop:

1. **A função para repetir** - `flights %>% pull(i) %>% amplitude()`. o `i` significa o valor/a variável que queremos ajustar cada iteração.
2. **Uma definição dos valores para substituir na função num vetor** - `elementos <- c("dep_delay", "arr_delay", "distance")`. 
3. **A definição do loop mesmo** - `for (i in elementos) { }`. Isso significa que a função dentro das chaves repete para cada valor de elementos, cada vez substituindo `i` na função com o valor de `elementos` atual. 
4. **Um objeto final para guardar os resultados** - Devido que vamos repetir a função várias vezes, precisamos de um objeto que aceita múltiplos valores, ou seja um vetor. Podemos criar anteriormente um vetor vazio com `resultado <- c()`, e dentro da função salva a amplitude calculado com nome do elemento atual `i`. 

```{r}
elementos <- c("dep_delay", "arr_delay", "distance")

resultado <- c()

for (i in elementos) {
  resultado[i] <- flights %>% pull(i) %>% amplitude()
}
```

Veja de novo a lógica do 'for' loop: a linha de função contém duas instâncias de 'i': o indíce de destino no resultado e a variável para analisar dentro de`pull()`. A  questão é simplesmente quais variáveis para substituir para 'i'. Elas são definidas pela linha anterior: `i in elementos` - todas definidas no vetor elementos.

</div>

<aside>

Mais uma alternativa: Se você não saiba o número de repetições necessários, pode repetir até que uma condição seja atendida com um `while` loop, por exemplo:

```{r, eval=F}
while (condição) {
 ...
}
```

</aside>

<br>

<div class = "green">
## Exercício 1: Repetição

1. Use o código `flights %>% split(.$origin)` para gerar uma lista dos vôos dos três aeroprtos de origem em três tibbles separados. Use `map` para calcular o número de linhas (vôos) em cada tibble.

```{r, eval=F, echo=F}
flights_por_origem <- flights %>% split(.$origin)

flights_por_origem %>% map(nrow)
```

2. Filtre os três bancos de questão 1 para o destino de 'SFO' (San Francisco) usando `map`. Quantos vôos (linhas) têm cada aeroporto de Nova Iorque para SFO?

```{r, eval=F, echo=F}
flights_por_origem %>% map(filter, dest=="SFO") %>% 
  map(nrow)
```

3. Para cada um dos três banco de dados, calcule a velocidade de cada vôo usando `map`.

```{r, eval=F, echo=F}
flights_por_origem <- flights_por_origem %>% 
  map(mutate, velocidade=distance/air_time)
```

4. Resume cada um dos três bancos para calcular a média da velocidade dos vôos usando uma função da família `map`. O resultado deve ser um tibble com todos os detalhes apropriados.

```{r, eval=F, echo=F}
flights_por_origem %>% map_df(summarize, dep_delay=mean(velocidade, na.rm=T),
                              .id="Aeroporto")
```

</div>

## Gerando Novas Colunas com `map`

Uma forma muito útil de usar `map` é *dentro* de `mutate`. Isso permite inserir os resultados do cálculo repitido em uma nova coluna em nosso tibble. Veja uma forma interessante de abrir os arquivos .csv - podemos gerar um tibble com a primeira coluna documentando os nomes dos arquivos, e vamos usar `map` para inserir os dados de cada arquivo em uma nova coluna. Note que agora temos que indicar para `map` para qual coluna queremos aplicar a função `read_csv` - o ordem é `map(coluna, função)`. Cada linha reflete um arquivo, e os dados ficam numa lista-coluna (como descobrimos no tutorial 7).

```{r}
dados_nested <- tibble(dia=c(1, 2),
                       file=c("test1.csv", "test2.csv")) %>% 
  mutate(conteudo=map(file, read_csv))
```

Este procedimento pode ajudar para organizar bases de dados grandes, pois podemos trabalhar com uma tabela simples de resumo, e não as tabelas inteiras. 

# Repetindo Funções com Tibbles Nested

Qual é o classe da coluna de `conteudo` no tibble `dados_nested`? É uma lista, uma lista de tibbles. Então o nosso fluxo de análise não precisa parar aqui. Podemos continuar usando `map` para aplicar uma função para cada banco de dados separadamente. 

Por exemplo, vamos adicionar uma nova coluna com o número de vôos em cada linha.

```{r}
dados_nested <- dados_nested %>% 
  mutate(num_voos=map(conteudo, nrow))
```

Pare, como aparece `dados_nested` agora? Na coluna `num_voos` temos uma coisa estranha `<int [1]>` - isso significa que existe um número dentro da lista, mas não está sendo apresentado. Isso acontece porque `map` produz uma lista por padrão. É melhor usar uma variadade de `map` para valores únicos numéricos: `map_dbl`.

```{r}
dados_nested <- dados_nested %>% 
  mutate(num_voos=map_dbl(conteudo, nrow))
```

Bem melhor - agora podemos ver o número de linhas direitamente em nossa tabela. Também é possível aplicar uma função customizada para cada banco. Por exemplo, se quisemos resumir a correlação entre `dep_delay` e `dep_time` para cada banco, é só escrever uma função que executa esse cálculo para um tibble genérico, e aplicar a função dentro de `map` para a coluna apropriada:

```{r}
library("broom")

corr_function <- function(tibble) {
  tibble %>% cor.test(~ dep_delay + dep_time, data=.) %>%
    tidy()
}

dados_nested <- dados_nested %>% 
  mutate(corr=map(conteudo, corr_function))
```

Agora temos rodos os resultados do teste de correlação na coluna `corr`. Para deixar apenas a estimativa central de correlação visível, podemos adatar a função para extrair o valor desejado.

```{r}
corr_function <- function(tibble) {
  tibble %>% cor.test(~ dep_delay + dep_time, data=.) %>%
    tidy() %>%
    pull(estimate)
}

dados_nested <- dados_nested %>% 
  mutate(corr=map_dbl(conteudo, corr_function))
```

## Repetindo Análises

É comum em análises empíricas para executar várias estimativas. Por exemplo, com regressões podemos ajustar o banco de dados para estimar resultados em amostras diversas. Vamos usar este exemplo para aprender como a executar múltiplas regressões em uma linha única de código.

Começamos com uma regressão simples:

```{r}
flights %>% lm(dep_delay ~ dep_time, data=.)
```

A nossa primeira tarefa é repitir a regressão para vários bancos de dados. Vamos aproveitar da nossa tabela `dados_nested`. Inserindo a regressão `lm` dentro de `map` e `mutate` aplica a regressão para o banco de dados em cada linha (na coluna 'conteudo'), e guarda os resultados em uma nova coluna. 

Existe apenas uma diferença em que já discutimos no código abaixo - em vez de especificar e nomear uma função anterior para ser aplicado em `map`, a função está sendo gerado 'na hora' ('anonimamente') com o uso de tilde `~` antes da função. É apenas um atalho para facilitar; claro que fica melhor definir uma função explícita anteriormente para cálculos complexos.

```{r}
dados_nested <- dados_nested %>% 
  mutate(regressão=map(conteudo, ~lm(dep_delay ~ dep_time, data=.)))
```

Agora temos o resultado básico da regressão em nosso tibble. Provavalmente queremos limpar isso para tornar mais accessível. Por exemplo, podemos aplicar `tidy` com mais uma chamada de `mutate` para gerar um tibble dos resultados:

```{r}
dados_nested <- dados_nested %>% 
  mutate(regressão=map(regressão, tidy))
```

E se quisemos extrair um coeficiente de interesse para o tibble de resumo:

```{r}
dados_nested <- dados_nested %>% 
  mutate(coef=map(regressão, filter, term=="dep_time"),
         coef=map_dbl(coef, pull,estimate))
```

Observe um ponto importante aqui - quando aplicamos uma função com `map` sem o uso de `~`, os argumentos adicionais à função não ficam em paranteses, mas depois de uma vírgula.

Na situação em que começamos com um banco de dados inteiro e quer aplicar uma regressão por grupo, em que o grupo é definido por uma variável, é só usar `group_by` e `nest` para preparar o tibble apropriado. Por exemplo, por aeroporto de origem:

```{r}
flights_reg_por_origem <- flights %>% 
  group_by(origin) %>%
  nest() %>%
  mutate(regressão=map(data, ~lm(dep_delay ~ dep_time, data=.)),
         regressão=map(regressão, tidy),
         coef=map(regressão, filter, term=="dep_time"),
         coef=map_dbl(coef, pull,estimate))
```

Preparando, executando, e resumindo três regressões em uma única linha de código.

### Mapeando argumentos múltiplos

Não é apenas o banco de dados que é possível ajustar numa regressão - o `lm` aceita vários argumentos, 'data' mas também 'formula', o modelo da regressão. Isso é comum - funções aceitam vários argumentos e queremos variar mais que um argumento ao longa da nossa repitição. Por exemplo, eu queria rodar modelos A e B para banco de dados X e Y, modelo C para banco de dados Y e Z, e modelo D para banco de dados Z. 

Operações dessa forma exigem que indicamos para `map` *duas* colunas para encaminhar a nossa função. É simples: verificamos que as duas colunas com os argumentos desejados existem no tibble, usamos `map2` em vez de `map`, e indicamos os nomes das duas colunas no `map2`, no ordem em que eles são esperados pela função.

```{r}
dados_nested <- dados_nested %>% mutate(formula=c("dep_delay ~ dep_time",
                                  "arr_delay ~ dep_time"))

dados_nested <- dados_nested %>% mutate(resultados=map2(formula, conteudo, lm))
```

Agora, os dois resultados refletam ambos uma amostra e uma fórmula diferente,

<div class = "green">
## Exercício 2: Programação Funcional

1. Gere um tibble 'nested' para cada mês do banco de dados `weather`. 

```{r, eval=F, echo=F}
weather_month <- weather %>% group_by(month) %>% nest()
```

2. Adicione uma coluna ao tibble gerado em questão 1 que mostra o número de observações em cada mês.

```{r, eval=F, echo=F}
weather_month <- weather_month %>% mutate(obs=map_dbl(data, nrow))
```

3. Execute uma regressão para cada mês separadamente, com 'precip' (chuva) na variável dependente e 'temp' (temperatura) na variável independente. Salve o coeficiente de temperatura numa coluna nova.

```{r, eval=F, echo=F}
weather_month %>% mutate(regressão=map(data, ~lm(precip ~ temp, data=.)),
                         coef=map(regressão, tidy),
                         coef=map(coef, filter, term=="temp"),
                         coef=map_dbl(coef, pull, estimate))
```

4. Separe a coluna de temperatura de cada mês em uma nova coluna nested, e aplique um teste shapiro (veja tutorial 9, `shapiro.test`) de normalidade para cada mês, processando o resultado para que ele seja visível no tibble de resumo por mês.

```{r, eval=F, echo=F}
weather_month <- weather_month %>% 
  mutate(temp=map(data, pull, temp),
         normal_temp=map(temp, shapiro.test),
         normal_temp=map(normal_temp, tidy),
         normal_temp=map_dbl(normal_temp, pull, p.value))
```

</div>

<br>

<div class = "orange">
# Leitura para Tutorial 12

Antes da próxima aula, por favor leia [R 4 Data Science, Capítulo 14 sobre Strings](https://r4ds.had.co.nz/vectors.html) e [Tidy Text Mining Capítulo 1](https://www.tidytextmining.com/tidytext.html)

</div>