---
title: "Funções e Repetição"
output:
  distill::distill_article:
    toc: true
    toc_float: true
    toc_depth: 1
---

<style>
div.green { background-color:#e5f5e0; border-radius: 5px; padding: 20px;}
</style>

<style>
div.orange { background-color:#fee6ce; border-radius: 5px; padding: 20px;}
</style>

<style>
div.blue { background-color:#deebf7; border-radius: 5px; padding: 20px;}
</style>

<style>
div.purple { background-color:#9e9ac8; border-radius: 5px; padding: 20px;}
</style>


```{r setup, include=FALSE, echo=F}
knitr::opts_chunk$set(echo = T, eval=T, highlight=T)
library("nycflights13")
library("tidyverse")
library("rmarkdown")
library("knitr")
library("kableExtra")
library("broom")
filter <- dplyr::filter
```

# Introdução

Usando scripts de programação para a análise de dados tem várias vantagens: transparência, reprodutibilidade, etc., mas uma vantagem fundamental é a capacidade para escalar e repetir as nossas análises várias vezes sem repetir o código. A ideia é que podemos preparar uma análise para produzir uma estatística, uma tabela, um gráfico, um teste estatístico ou uma regressão para variáveis e valores específicos, e indicar para R refazer a análise várias vezes, deixando alguns elementos da análise fixos e permitindo outros a variar. 

O uso de repetição exige uma separação claro dos dois elementos fundamentais de programação em R: **Objetos** (bancos de dados, valores únicos), e **Funções** (que recebem insumos e geram produtos). Com repetição, normalmente fixamos umas funções e ajustamos os objetos, para que os insumos às funções variam e avaliamos a variação nos produtos finais. 

Por exemplo, imagine que nos queremos 

```{r}

```


# Funções Customizadas



<div class = "blue">
**Habilidade Básica de Programação: For Loops**

</div>
