---
title: "Desafio 2: Resumindo um Banco de Dados"
output: distill::distill_article
---

```{r, echo=F}
knitr::opts_chunk$set(echo = F, eval=F, highlight=T)
```


<style>
div.purple { background-color:#9e9ac8; border-radius: 5px; padding: 20px;}
</style>

<div class = "purple">
O prazo para entregar Desafio 2 por email com título “[FLS6397] - D2” à minha conta é **14h, 10/04/2020**, antes da próxima aula. Por favor entregue (i) o arquivo .Rmd, e (ii) o arquivo .html.
</div>

## Instruções

Siga as instruções abaixo. Documente *todos* os seus passos em um script. Comente no seu script *todos* os seus passos e explique a si mesma(o) suas escolhas e estratégias. Se você se beneficiou da assistência de outra pessoa, sempre reconheça isso em comentários no código.

## Roteiro

```{r, eval=F, echo=F}
library(tidyverse)
educ <- read_delim("../../CENSOESC_2004.csv", delim="|") %>% 
  select(MASCARA, UF, CODMUNIC, MUNIC, DEP, CODFUNC, LAB_INFO, BIBLIO, PROFESS, FUNCION, VDG1CA,VDG1C1,VDG1C3,VDG1C4)
  
educ_RO <- educ %>% filter(UF=="Roraima") %>%
  rename("CODIGO_ESCOLA"="MASCARA") %>%
  mutate(LAB_INFO=case_when(LAB_INFO=="s"~1,
                               LAB_INFO=="n"~0,
                               TRUE~NA_real_),
            BIBLIO=case_when(BIBLIO=="s"~1,
                               BIBLIO=="n"~0,
                               TRUE~NA_real_))

educ_RO %>% write_delim("CENSOESC_2004_RO.csv", delim="|")
```

1. Baixe e abra o banco de dados ["CENSOESC_2004_RO.CSV"](https://raw.githubusercontent.com/JonnyPhillips/Ciencia_de_Dados/master/Desafios/CENSOESC_2004_RO.CSV). Incomumente este banco usa o separador "|". O banco nacional é 1GB então já filtramos o banco para o estado de Roraima para deixar ele mais leve e accessível. Os nomes das variáveis são mais ou menos auto-explicativas, e descrevemos alguns em mais detalhe ao longo do desafio.

```{r}
library(tidyverse)
educ_RO <- read_delim("CENSOESC_2004_RO.csv", delim="|")
```


2. Os dados contém escolas não-ativas (veja a variável `CODFUNC`); tire elas do banco de dados. O que representa uma observação no banco de dados agora?

```{r}
educ_RO <- educ_RO %>% filter(CODFUNC=="Ativo")
```

3. (a) Quantas escolas há no estado, quantas por municípo (inclua uma tabela), e qual é o município com o maior número de escolas?  
    (b) Adicione uma última linha na tabela que tenha o total de escolas no estado.

```{r}
#Número de escolas no Estado, número por município, e munícipio com o maior número de escolas
educ_RO_num_escolas <- educ_RO %>% tally() %>% pull(n)

escolas_por_mun <- educ_RO %>% group_by(CODMUNIC,MUNIC) %>% 
  tally() %>%
  arrange(-n) 

educ_RO_Maior_Numero_Escolas <- escolas_por_mun %>%
  ungroup() %>%
  top_n(1,n) %>%
  pull(MUNIC)

escolas_por_mun %>% 
  ungroup() %>%
  add_row(MUNIC="TOTAL", n=sum(.$n))
```

4. (a) Quantos professores há no estado de Roraima, e quantos por município (inclua uma tabela)?  
    (b) Qual é o porcentagem de professores entre todos os empregados (professores e funcionários) em cada município (inclua uma tabela)?

```{r}
#Número de professores total, número por município, e porcentagem de trabalhadores (funcionários e professores) que são professores em cada município
educ_RO %>% summarize(PROFESS=sum(PROFESS,na.rm=T))

educ_RO %>% group_by(CODMUNIC,MUNIC) %>% 
  summarize(PROFESS=sum(PROFESS,na.rm=T),
            FUNCION=sum(FUNCION,na.rm=T)) %>%
  mutate(Pct_PROFESS=100*PROFESS/(FUNCION + PROFESS))
```

5. Calcule a média e o desvio padrão do número de professores por escola em cada município (inclua uma tabela). Qual município há a maior variabilidade no número de professores por escola?

```{r}
#Desvio padrão de professores por escola em cada município. Qual município tem a maior variabilidade?
educ_RO_profs_por_escola_mun <- educ_RO %>% group_by(CODMUNIC,MUNIC) %>%
  summarize(MEDIA_PROFESS=mean(PROFESS,na.rm=T),
            SD_PROFESS=sd(PROFESS,na.rm=T))

educ_RO_profs_por_escola_mun %>%
  ungroup() %>%
  top_n(1,SD_PROFESS)
```

6. Quantos professores trabalham em cada uma das redes federais, estaduais, municipais e particulares (a variável `DEP`)? Calcule o porcentagem de professores em cada rede (inclua uma tabela).

```{r}
#Número e Porcentagem de Professores em cada uma das redes federais, estaduais, municipais e particulares
educ_RO %>% group_by(DEP) %>%
  summarize(PROFESS=sum(PROFESS,na.rm=T)) %>%
  ungroup() %>%
  mutate(Pct_PROFESS=100*PROFESS/sum(PROFESS))
```

7. Qual é o porcentagem de escolas com laboratório de informático, por município (inclua uma tabela)? Qual é o nome do município com o maior porcentagem de escolas com laboratório de informático?

```{r}
#Porcentagem de Escolas com Laboratório de Informática, por Munícipio
pct_escolas_labinfo <- educ_RO %>% group_by(CODMUNIC,MUNIC) %>%
  summarize(Pct_LAB_INFO=100*sum(LAB_INFO, na.rm=T)/n())

pct_escolas_labinfo %>% ungroup() %>% top_n(1,Pct_LAB_INFO) %>% pull(MUNIC)
```

8. O banco de dados do INEP contém quatro variáveis (`VDG1CA`,`VDG1C1`,`VDG1C3`,`VDG1C4`) com o número de professores por nível de ensinamento.   
    (a) Vire o banco de dados do formato largo para o formato longo, para que as quatro variáveis `VDG1CA`, `VDG1C1`, `VDG1C3`, `VDG1C4` se tornam uma variável que descreve o nível de ensinamento do professor, e uma outra variável que descreve o número de professores.
    (b) No novo banco de dados longo, recodifique as variáveis: `VDG1CA` para 'Creche', `VDG1C1` para 'Pré-escola', `VDG1C3` para 'Fundamental', `VDG1C4` para 'Médio'.  
    (c) Resuma o número de professores por nível de ensinamento no estado inteiro.

```{r}
#Virar o banco de dados para que os quatro variáveis VDG1CA,VDG1C1,VDG1C3,VDG1C4 se tornam para o formato 'longo' em que uma variável descreve o nível de ensinamento do professor, e outra variável descreve o número de professores.
#(a) O novo banco de dados tem quantas linhas?
#(b) Recodifique as variáveis: VDG1CA=Creche, VDG1C1=Pré-escola, VDG1C3=Fundamental, VDG1C4=Médio
#(c) Resumir o número de professores por nível de ensinamento

educ_RO_long <- educ_RO %>% pivot_longer(c(VDG1CA,VDG1C1,VDG1C3,VDG1C4),
                         names_to="Nível_Professor",
                         values_to="Numero_Professores") %>%
  mutate(Nível_Professor=case_when(Nível_Professor=="VDG1CA"~"Creche",
                                   Nível_Professor=="VDG1C1"~"Pré-Escola",
                                   Nível_Professor=="VDG1C3"~"Fundamental",
                                   Nível_Professor=="VDG1C4"~"Médio"))

educ_RO_long %>% group_by(Nível_Professor) %>%
  summarize(Numero_Professores=sum(Numero_Professores,na.rm=T))
```

9. Usando o banco de dados 'longo' criado na questão 8:  
    (a) Calcule a média e o total do número de professores em cada nível de ensinamento em cada município (inclua uma tabela)
    (b) Calcule o porcentagem dos professores em cada nível de ensinamento, por município, em uma tabela, e o município com o maior porcentagem dos seus Professores alocado à nível Fundamental
    (c) Calcule o porcentagem dos professores em cada município, por nível de ensinamento, em uma tabela, e o município com o maior porcentagem de Professores de Ensino Fundamental.

```{r}
#(a) Média e total de Número de professores em cada nível de ensinamento em cada município
#(b) O Porcentagem de Professores em cada nível por Município, e o município com o maior porcentagem de Professores alocado à nível Fundamental
#(c) O Porcentagem de Professores em cada município por nível, e o município com o maior porcentagem de todos os Professores da nível Fundemantal

educ_RO_long %>% group_by(CODMUNIC, MUNIC, Nível_Professor) %>%
  summarize(Media_Professores=mean(Numero_Professores,na.rm=T),
            Total_Professores=sum(Numero_Professores,na.rm=T))

educ_RO_long_por_mun <- educ_RO_long %>% group_by(CODMUNIC, MUNIC, Nível_Professor) %>%
  summarize(Media_Professores=mean(Numero_Professores,na.rm=T),
            Total_Professores=sum(Numero_Professores,na.rm=T)) %>%
  group_by(CODMUNIC,MUNIC) %>%
  mutate(Pct_Professores_por_Mun=100*Total_Professores/sum(Total_Professores,na.rm=T))

educ_RO_long_por_mun %>%
  filter(Nível_Professor=="Fundamental") %>%
  ungroup() %>%
  top_n(1,Pct_Professores_por_Mun)

educ_RO_long_por_nivel <- educ_RO_long %>% group_by(CODMUNIC, MUNIC, Nível_Professor) %>%
  summarize(Media_Professores=mean(Numero_Professores,na.rm=T),
            Total_Professores=sum(Numero_Professores,na.rm=T)) %>%
  group_by(Nível_Professor) %>%
  mutate(Pct_Professores_por_Nivel=100*Total_Professores/sum(Total_Professores,na.rm=T))

educ_RO_long_por_nivel %>%
  filter(Nível_Professor=="Fundamental") %>%
  ungroup() %>%
  top_n(1,Pct_Professores_por_Nivel)

```

10. Voltando para o seu banco de dados 'largo', gere uma amostra aleatória de duas escolas estaduais em cada município. Mostre os resultados numa tabela.

```{r}
educ_RO %>% filter(DEP=="Estadual") %>% 
  group_by(CODMUNIC) %>%
  sample_n(2)
```

11. Agora, queremos gerar uma tabela com nomes dos municípios nas linhas e rede (Estadual, Municipal, Federal, Particular; variável `DEP`) nas colunas. Nas células, colocamos o número de escolas de cada rede em cada município. Há vários jeitos de realizar isso, mas vamos seguir os passos abaixo:  
    (a) Calcule o número de escolas por município e rede. Todas as redes existem em todos os município?
    (b) Transforme as variáveis do município e rede em fatores.  
    (c) Use `complete` (de Tutorial 3) para criar uma tabela 'completa' com todas as combinações de município e rede possível, mesmo que não existe uma rede específica num município específico. Preenche os valores `NA` com '0', porque já sabemos que não temos escolas nestes casos.  
    (d) Use uma função de pivot para virar o tibble e gerar o tamanho de tabela desejada (municípios nas linhas, redes nas colunas).  

```{r}
educ_RO %>% group_by(MUNIC, DEP) %>% tally() %>% 
  ungroup() %>% 
  mutate(MUNIC=factor(MUNIC),
         DEP=factor(DEP)) %>%
  complete(MUNIC, DEP, fill=list(n=0)) %>%
  pivot_wider(names_from=DEP, values_from=n)
```

12. Para as tabelas que você produziu acima, volte para gerar tabelas estáticos bem formatados com `kable()`. Verifique que todas as tabelas têm um título, as colunas apropriadas, formatação de números, etc.




