---
title: "Desafio 3: Combinação e Visualização de Dados"
output: distill::distill_article
---

```{r, echo=F}
knitr::opts_chunk$set(echo = F, eval=F, highlight=T)
```


<style>
div.purple { background-color:#9e9ac8; border-radius: 5px; padding: 20px;}
</style>

<div class = "purple">
O prazo para entregar Desafio 3 por email com título “[FLS6397] - D3” à minha conta é **14h, 08/05/2020**, antes da próxima aula. Por favor entregue (i) o arquivo .Rmd, e (ii) o arquivo .html.
</div>

<br>

<!-- [Respostas Sugeridas para Desafio 3 aqui](Desafio_3_Suggested_Responses.html) -->

## Instruções

Siga as instruções abaixo. Documente *todos* os seus passos em um script. Comente no seu script *todos* os seus passos e explique a si mesma(o) suas escolhas e estratégias. Se você se beneficiou da assistência de outra pessoa, sempre reconheça isso em comentários no código.

## Roteiro

1. Vamos trabalher de novo com os dados eleitorais do Tribunal Superior Eleitoral. Vá ao [Repositório de Dados Eleitorais do TSE](http://www.tse.jus.br/eleitor-e-eleicoes/estatisticas/repositorio-de-dados-eleitorais-1/repositorio-de-dados-eleitorais). O TSE disponibiliza dados sobre os resultados eleitorais separadamente dos dados sobre os candidatos. 

(a) Na aba de 'resultados', faça o download do arquivo "Votação nominal por município e zona" para 2016 e descompacte-o. 

(b) Na aba de 'candidatos', faça o download do arquivo "Candidatos" para 2016 e descompacte-o. 

(c) Dos arquivos descompactados, abre os dois bancos para Roraima (RR) em R com os parâmetros apropriados (note que o formato é um pouco diferente dos arquivos no desafio 1). Para detalhes sobre as colunas, veja o parte apropriado do documento leiame.pdf nos arquivos.

```{r}
library(tidyverse)
resultados <- read_delim("C:/Users/Jonny/Downloads/votacao_candidato_munzona_2016/votacao_candidato_munzona_2016_RR.csv",
                   delim=";",
                   locale=locale(encoding="latin1"))

candidatos <- read_delim("C:/Users/Jonny/Downloads/consulta_cand_2016/consulta_cand_2016_RR.csv",
                   delim=";",
                   locale=locale(encoding="latin1"))
```

2. Queremos analisar os resultados eleitorais baseado nas características dos candidatos, então precisamos juntar os dois bancos. 

(a) Identifique a unidade de análise do banco de candidatos - o que repesenta cada observação/linha? Quais variáveis identificam cada linha exclusivamente? (Cuidado: o número do candidato (`NR_CANDIDATO`) não é único para cada candidato).

(b) Identifique a unidade de análise do banco de resultados - o que repesenta cada observação/linha? Quais variáveis identificam cada linha exclusivamente?

```{r}
candidatos %>% distinct(SQ_CANDIDATO)

resultados %>% distinct(SQ_CANDIDATO, CD_MUNICIPIO, NR_ZONA, DS_CARGO, NR_TURNO) #CD_CARGO e NR_TURNO são opcionais
```

(c) Liste as variáveis que compõem os identificadores comuns para realizar a junção dos dois bancos.   

```{r}
#SQ_CANDIDATO
```

(d) Use `anti_join` para identificador se há resultados que faltam detalhes do seu candidato no banco de dados de candidatos. 

```{r}
resultados %>% anti_join(candidatos, by="SQ_CANDIDATO")
```

(e) Use `anti_join` para identificador se há candidatos faltando no banco de dados de resultados. (Bonus: Investigando as colunas do resultado de `anti_join`, você pode identificar porque eles não existem no banco de resultados?).

```{r}
candidatos %>% anti_join(resultados, by=c("SQ_CANDIDATO"))
```

(f) Não precisamos trabalhar com todas as colunas para a análise então para limpar os dados e deixar mais fácil entende-los, selecionar apenas as próximas colunas:

- Candidatos: SQ_CANDIDATO, NM_CANDIDATO, SG_PARTIDO, NR_IDADE_DATA_POSSE, DS_GENERO, DS_GRAU_INSTRUCAO, DS_COR_RACA

- Resultados: SQ_CANDIDATO, NM_MUNICIPIO, NR_ZONA, DS_CARGO, NR_TURNO, DS_CARGO, DS_SIT_TOT_TURNO, QT_VOTOS_NOMINAIS

```{r}
candidatos <- candidatos %>% select(SQ_CANDIDATO, NM_CANDIDATO, SG_PARTIDO,
                                    NR_IDADE_DATA_POSSE, DS_GENERO, DS_GRAU_INSTRUCAO,
                                    DS_COR_RACA)

resultados <- resultados %>% select(SQ_CANDIDATO, NM_MUNICIPIO, NR_ZONA, DS_CARGO,
                                    NR_TURNO, DS_CARGO, DS_SIT_TOT_TURNO,
                                    QT_VOTOS_NOMINAIS)
```

2. Por algum motivo, queremos calcular um resumo do total de votos recebidos por cada candidato em todas as eleições de 2016 - todas as zonas, todos os turnos, etc. 

(a) Agregar o seu banco de resultados para ter uma linha por candidato resumindo o seu número de votos total.

(b) Execute um join do tipo apropriado para criar uma tabela de todos os candidatos que se inscreveram para a eleição com os seus dados pessoais, incluindo o número de votos total calculado em (a).

```{r}
resultados_cand <- resultados %>% group_by(SQ_CANDIDATO) %>% 
  summarize(Tot_Votos=sum(QT_VOTOS_NOMINAIS, na.rm=T))

candidatos %>% left_join(resultados_cand, by="SQ_CANDIDATO")
```

3. Execute um join do tipo apropriado para uma análise comparando as caractéristicas dos candidatos que correram e os seus resultados eleitorais. 

```{r}
combinado <- resultados %>% left_join(candidatos, by=c("SQ_CANDIDATO"))
```

4. Filtre os seus dados juntados para focar nas eleições para vereador. 

```{r}
combinado_vereador <- combinado %>% filter(DS_CARGO=="Vereador")
```

5. Para o nosso primeiro gráfico, vamos apresentar o número de candidatos para vereador por município, usando o banco de dados de questão 4. 

(a) Escolhe um tipo de gráfico apropriado e crie o gráfico.

(b) Adicione um título ao seu gráfico, e rótulos nos eixos. 

(c) Use o código da camada `+ theme(axis.text.x = element_text(angle = 90))` para virar o texto do município para deixar mais visível.

```{r}
combinado_vereador %>% 
  ggplot() +
  geom_bar(aes(x=NM_MUNICIPIO)) +
  ggtitle("Número de Candidatos por Município") +
  xlab("Município") +
  ylab("Número de Candidatos") + 
  theme(axis.text.x = element_text(angle = 90))
```

5. Agora, a nossa questão de pesquisa é o número de candidatos por gênero (variável `DS_GENERO`) no estado inteiro, usando o banco de dados de vereadores de questão 4. Prepare um gráfico apropriado, com título, rótulos nos eixos e aplique um tema simples da sua escolha.

```{r}
combinado_vereador %>% 
  ggplot() +
  geom_bar(aes(x=DS_GENERO)) +
  ggtitle("Número de Candidatos por Gênero") +
  xlab("Gênero") +
  ylab("Número de Candidatos") +
  theme_classic()
```

6. (a) Gere um gráfico apropriado que mostra o *porcentagem* de candidatos por gênero em cada município, usando o banco de dados de vereadores de questão 4.

(b) Formate o seu gráfico com títulos, rótulos nos eixos, virando o texto no eixo x, e ajuste a legenda para que ela fique abaixo do gráfico.

```{r}
combinado_vereador %>% group_by(NM_MUNICIPIO, DS_GENERO) %>%
  tally() %>%
  ggplot() +
  geom_col(aes(x=NM_MUNICIPIO, y=n, fill=DS_GENERO), position="fill") +
  ggtitle("O Porcentagem de Candidatos por Município e Gênero") +
  xlab("Município") +
  ylab("Porcentagem de Candidatos") + 
  theme(axis.text.x = element_text(angle = 90)) +
  theme(legend.position="bottom")
```

7. (a) Gere uma variável binário para os vereadores eleitos (da variável `DS_SIT_TOT_TURNO`), e calcule a taxa de sucesso (% eleito) de candidatos por município e gênero.

```{r}
combinado_vereador_sucesso <- combinado_vereador %>% mutate(Eleito=case_when(DS_SIT_TOT_TURNO %in% c("ELEITO POR QP","ELEITO POR MÉDIA", "ELEITO")~1,
                                      TRUE~0))  %>%
  group_by(NM_MUNICIPIO, DS_GENERO, Eleito) %>%
  tally() %>%
  group_by(NM_MUNICIPIO, DS_GENERO) %>%
  mutate(Pct_eleito=100*(n/sum(n,na.rm=T)))
```

(b) Mostre um gráfico de barras da taxa de sucesso (% eleito) dos candidatos femininos por município, com formatação apropriada. 

```{r}
combinado_vereador_sucesso %>%
  filter(DS_GENERO=="FEMININO" & Eleito==1) %>%
  ggplot() +
  geom_col(aes(x=NM_MUNICIPIO, y=Pct_eleito)) +
  ggtitle("O Porcentagem de Candidatos por Município e Gênero") +
  xlab("Município") +
  ylab("Porcentagem de Candidatos") + 
  theme_classic() +
  theme(axis.text.x = element_text(angle = 90))
```

(c) Extende o seu gráfico para mostrar a taxa de sucesso de homens e mulheres lado a lado, por município.

```{r}
combinado_vereador_sucesso %>%
  filter(Eleito==1) %>%
  ggplot() +
  geom_col(aes(x=NM_MUNICIPIO, y=Pct_eleito, fill=DS_GENERO), position="dodge") +
  ggtitle("O Porcentagem de Candidatos por Município e Gênero") +
  xlab("Município") +
  ylab("Porcentagem de Candidatos") + 
  theme_classic() +
  theme(axis.text.x = element_text(angle = 90))
```

(d) Qual é o município em que as mulheres têm uma maior taxa de sucesso que os homens? 

```{r}
mun_sucesso_feminino <- combinado_vereador_sucesso %>% filter(Eleito==1) %>% 
  select(-n) %>%
  pivot_wider(names_from="DS_GENERO", 
              values_from="Pct_eleito") %>%
  filter(FEMININO>MASCULINO) %>%
  pull(NM_MUNICIPIO)
```

8. Gere um gráfico de 'tile', que mostra o número de candidatos por município e gênero. Aplique uma escala de cores apropriado da sua escolha. Formate o seu gráfico.

```{r}
combinado_vereador %>% group_by(NM_MUNICIPIO, DS_GENERO) %>%
  tally() %>%
  ggplot() +
  geom_tile(aes(x=DS_GENERO, y=NM_MUNICIPIO, fill=n)) +
  scale_fill_gradient(low="#efedf5", high="#3f007d") +
  ggtitle("Número de Candidatos por Município e Gênero") +
  xlab("Município") +
  ylab("Número de Candidatos") + 
  theme_classic()
```

9. (a) Apresente um gráfico de histograma da idade dos candidatos (`NR_IDADE_DATA_POSSE`). Faça qualquer ajuste necessário para que o seu gráfico faz sentido e incorpora valores de idade possíveis. Formate o seu gráfico.

```{r}
combinado_vereador %>% 
  mutate(NR_IDADE_DATA_POSSE=case_when(NR_IDADE_DATA_POSSE==999~NA_real_,
                                       TRUE~NR_IDADE_DATA_POSSE)) %>%
  ggplot() +
  geom_histogram(aes(x=NR_IDADE_DATA_POSSE)) +
  ggtitle("Histograma de Candidatos por Idade") +
  xlab("Idade") +
  ylab("Número de Candidatos") + 
  theme_classic()
```

(b) Apresente o mesmo gráfico de histograma da idade dos candidatos, mas agora separado por gênero.

```{r}
combinado_vereador %>% 
  mutate(NR_IDADE_DATA_POSSE=case_when(NR_IDADE_DATA_POSSE==999~NA_real_,
                                       TRUE~NR_IDADE_DATA_POSSE)) %>%
  ggplot() +
  geom_histogram(aes(x=NR_IDADE_DATA_POSSE, fill=DS_GENERO)) +
  ggtitle("Histograma de Candidatos por Idade") +
  xlab("Idade") +
  ylab("Número de Candidatos") + 
  theme_classic()
```

(c) Como uma forma alternativa de apresentar os dados, divide o seu gráfico de histograma em facets diferentes, dividido por gênero e raça.

```{r}
combinado_vereador %>% 
  mutate(NR_IDADE_DATA_POSSE=case_when(NR_IDADE_DATA_POSSE==999~NA_real_,
                                       TRUE~NR_IDADE_DATA_POSSE)) %>%
  ggplot() +
  geom_histogram(aes(x=NR_IDADE_DATA_POSSE, fill=DS_GENERO)) +
  ggtitle("Histograma de Candidatos por Idade") +
  xlab("Idade") +
  ylab("Número de Candidatos") + 
  theme_classic() +
  facet_grid(rows=vars(DS_COR_RACA), cols=vars(DS_GENERO))
```

10. (a) Calcule o porcentagem de votos dos candidatos no seu município.

```{r}
combinado_vereador <- combinado_vereador %>% 
  group_by(NM_MUNICIPIO) %>%
  mutate(Pct_Votos=100*(QT_VOTOS_NOMINAIS/sum(QT_VOTOS_NOMINAIS,na.rm=T)))
```

(b) Calcule a média do porcentagem de votos dos candidatos por idade.

```{r}
combinado_vereador_votos_idade <- combinado_vereador %>% 
mutate(NR_IDADE_DATA_POSSE=case_when(NR_IDADE_DATA_POSSE==999~NA_real_,
                                       TRUE~NR_IDADE_DATA_POSSE)) %>% 
  group_by(NR_IDADE_DATA_POSSE) %>%
  summarize(Media_Pct_Votos=mean(Pct_Votos,na.rm=T)) 
```

(c) Mostre num gráfico de linhas o porcentagem média de votos dos candidatos (no eixo y) por idade do candidato (no eixo x). Formate o seu gráfico.

```{r}
combinado_vereador_votos_idade %>%
  ggplot() +
  geom_line(aes(x=NR_IDADE_DATA_POSSE, y=Media_Pct_Votos)) +
  ggtitle("Porcentagem de Votos de Candidatos por Idade") +
  xlab("Idade") +
  ylab("Média de Porcentagem de Votos") + 
  theme_classic()
```

(d) Mostre num gráfico da linhas o porcentagem de votos dos candidatos (no eixo y) por idade do candidato (no eixo x), com linhas separadas por gênero.

```{r}
combinado_vereador_votos_idade_genero <- combinado_vereador %>% 
mutate(NR_IDADE_DATA_POSSE=case_when(NR_IDADE_DATA_POSSE==999~NA_real_,
                                       TRUE~NR_IDADE_DATA_POSSE)) %>% 
  group_by(DS_GENERO, NR_IDADE_DATA_POSSE) %>%
  summarize(Media_Pct_Votos=mean(Pct_Votos,na.rm=T)) 

combinado_vereador_votos_idade_genero %>%
  ggplot() +
  geom_line(aes(x=NR_IDADE_DATA_POSSE, y=Media_Pct_Votos, group=DS_GENERO, colour=DS_GENERO))
```

(e) Em qual idade os homens e as mulheres tem a maior chance para ganhar a eleição?

```{r}
combinado_vereador_votos_idade_genero_maior <- combinado_vereador_votos_idade_genero %>%
  group_by(DS_GENERO) %>%
  arrange(DS_GENERO, -Media_Pct_Votos) %>%
  top_n(1, Media_Pct_Votos)
```

11. (a) Calcule o voto total de cada *partido* (não candidato) em cada município nas eleições para vereador em 2016. Depois, calcular o porcentagem do voto de cada partido em cada município.

```{r}
combinado_vereador_mun_partido <- combinado_vereador %>% group_by(NM_MUNICIPIO, SG_PARTIDO) %>%
  summarize(Tot_Votos=sum(QT_VOTOS_NOMINAIS, na.rm=T)) %>%
  group_by(NM_MUNICIPIO) %>%
  mutate(Pct_Votos=100*(Tot_Votos/sum(Tot_Votos,na.rm=T)))
```

(b) Use o código abaixo para gerar uma tabela de IDH (Indíce de Desenvolvimento Humano em 2010) por município. 

```{r, echo=T}
IDH <- tibble(NM_MUNICIPIO=c("ALTO ALEGRE", "AMAJARI", "BOAVISTA", "BONFIM",
                      "CANTÁ", "CARACARAÍ", "CAROEBE", "IRACEMA", "MUCAJAÍ", 
                      "NORMANDIA", "PACARAIMA", "RORAINOPOLIS", 
                      "SÃO JOÃO DA BALIZA", "SÃO LUIZ", "UIRAMUTÃ"),
       IDH=c(0.542, 0.484, 0.752, 0.626, 0.619, 0.624, 0.639, 0.582, 0.665, 
             0.594, 0.650, 0.619, 0.655, 0.649, 0.453))
```

(c) Juntar os dados de voto por partido de questão (a) com a tabela de HDI de questão (b). Verifique que o join deu certo para todas as observações, identifique o motivo pelos erros, e corrija os erros. 

```{r}
combinado_vereador_mun_partido %>% anti_join(IDH, by="NM_MUNICIPIO") %>%
  distinct(NM_MUNICIPIO) #Boa Vista e Roraionopolis não cruzados

IDH <- IDH %>% mutate(NM_MUNICIPIO=case_when(NM_MUNICIPIO=="BOAVISTA"~"BOA VISTA",
                             NM_MUNICIPIO=="RORAINOPOLIS"~"RORAINÓPOLIS",
                             TRUE~NM_MUNICIPIO))

combinado_vereador_mun_partido %>% anti_join(IDH, by="NM_MUNICIPIO")

combinado_vereador_mun_partido_IDH <- combinado_vereador_mun_partido %>% 
  left_join(IDH, by="NM_MUNICIPIO")
```

(d) Crie um gráfico de pontos do IDH do município no eixo X por porcentagem de votos do partido PMDB no eixo Y. Adicione um título e rótulos nos eixos. 

```{r}
combinado_vereador_mun_partido_IDH %>% 
  filter(SG_PARTIDO=="PMDB") %>%
  ggplot() + 
  geom_point(aes(x=IDH, y=Pct_Votos)) +
  ggtitle("IDH do Município e Porcentagem de Votos do PMDB") +
  xlab("IDH") +
  ylab("Porcentagem de Votos do PMDB") + 
  theme_classic()
```

(e) Ajuste o seu gráfico na questão (d) para que o tamanho do ponto mostra o total de votos que o PMDB recebeu no munícipio.

```{r}
combinado_vereador_mun_partido_IDH %>% 
  filter(SG_PARTIDO=="PMDB") %>%
  ggplot() + 
  geom_point(aes(x=IDH, y=Pct_Votos, size=Tot_Votos)) +
  ggtitle("IDH do Município e Porcentagem de Votos do PMDB") +
  xlab("IDH") +
  ylab("Porcentagem de Votos do PMDB") + 
  theme_classic()
```

(f) Ajuste o seu gráfico na questão (d) para que o cor dos pontos (em vez do tamanho) mostra o total de votos que o PMDB recebeu no munícipio. Aplique uma escala de cores apropriado da sua escolha.

```{r}
combinado_vereador_mun_partido_IDH %>% 
  filter(SG_PARTIDO=="PMDB") %>%
  ggplot() + 
  geom_point(aes(x=IDH, y=Pct_Votos, colour=Tot_Votos)) +
  scale_colour_gradient(low="#fee6ce", high="#a63603") +
  ggtitle("IDH do Município e Porcentagem de Votos do PMDB") +
  xlab("IDH") +
  ylab("Porcentagem de Votos do PMDB") + 
  theme_classic()
```
