---
title: "Desafio 3: Combinação e Visualização de Dados"
output: distill::distill_article
---

```{r, echo=F}
knitr::opts_chunk$set(echo = F, eval=F, highlight=T)
```


<style>
div.purple { background-color:#9e9ac8; border-radius: 5px; padding: 20px;}
</style>

<div class = "purple">
O prazo para entregar Desafio 3 por email com título “[FLS6397] - D3” à minha conta é **14h, 08/05/2020**, antes da próxima aula. Por favor entregue (i) o arquivo .Rmd, e (ii) o arquivo .html.
</div>

<br>

<!-- [Respostas Sugeridas para Desafio 3 aqui](Desafio_3_Suggested_Responses.html) -->

## Instruções

Siga as instruções abaixo. Documente *todos* os seus passos em um script. Comente no seu script *todos* os seus passos e explique a si mesma(o) suas escolhas e estratégias. Se você se beneficiou da assistência de outra pessoa, sempre reconheça isso em comentários no código.

## Roteiro

1. Vamos trabalher de novo com os dados eleitorais do Tribunal Superior Eleitoral. Vá ao [Repositório de Dados Eleitorais do TSE](http://www.tse.jus.br/eleitor-e-eleicoes/estatisticas/repositorio-de-dados-eleitorais-1/repositorio-de-dados-eleitorais). O TSE disponibiliza dados sobre os resultados eleitorais separadamente dos dados sobre os candidatos. 

(a) Na aba de 'resultados', faça o download do arquivo "Votação nominal por município e zona" para 2016 e descompacte-o. 

(b) Na aba de 'candidatos', faça o download do arquivo "Candidatos" para 2016 e descompacte-o. 

(c) Dos arquivos descompactados, abre os dois bancos para Roraima (RR) em R com os parâmetros apropriados (note que o formato é um pouco diferente dos arquivos no desafio 1). Para detalhes sobre as colunas, veja o parte apropriado do documento leiame.pdf nos arquivos.

```{r}
library(tidyverse)
resultados <- read_delim("C:/Users/Jonny/Downloads/votacao_candidato_munzona_2016/votacao_candidato_munzona_2016_RR.csv",
                   delim=";",
                   locale=locale(encoding="latin1"))

candidatos <- read_delim("C:/Users/Jonny/Downloads/consulta_cand_2016/consulta_cand_2016_RR.csv",
                   delim=";",
                   locale=locale(encoding="latin1"))
```

2. Queremos analisar os resultados eleitorais baseado nas características dos candidatos, então precisamos juntar os dois bancos. 

(a) Identifique a unidade de análise de cada banco de dados - o que repesenta cada linha?

(b) Liste as variáveis que compõem os identificadores comuns para realizar a junção dos dois bancos. Existe mais de uma possibilidade. (Cuidado: o número do candidato (`NR_CANDIDATO`) não é único para cada candidato).

```{r}
candidatos %>% distinct(SQ_CANDIDATO)
candidatos %>% distinct(NR_CANDIDATO, SG_UE, NR_TURNO, CD_CARGO,
                        DS_SITUACAO_CANDIDATURA)

candidatos %>% group_by(NR_CANDIDATO, SG_UE, NR_TURNO, CD_CARGO,
                        DS_SITUACAO_CANDIDATURA) %>% tally() %>%
  filter(n>1)
  
candidatos %>% filter(NR_CANDIDATO==45 & SG_UE=="03093" & NR_TURNO==1 & CD_CARGO==12)

#candidatos %>% distinct(NR_CANDIDATO, SG_UE, NR_TURNO, CD_CARGO, SQ_CANDIDATO) %>%
#  group_by(SQ_CANDIDATO) %>% tally() %>% filter(n>1)
```

(c) Use `anti_join` para identificador se há candidatos faltando no banco de dados de resultados. (Bonus: Investigando as colunas do resultado de `anti_join`, pode identificar porque eles não existem no banco de resultados?).

```{r}
candidatos %>% anti_join(resultados, by=c("SQ_CANDIDATO","CD_CARGO","NR_TURNO"))
```

(d) Não precisamos trabalhar com todas as colunas para a análise então para limpar os dados e deixar mais fácil entender-los, selecionar apenas as próximas colunas:

```{r}
candidatos <- candidatos %>% select(NR_TURNO, NM_UE, DS_CARGO, SQ_CANDIDATO, 
                                    NM_CANDIDATO, SG_PARTIDO, NR_IDADE_DATA_POSSE, 
                                    DS_GENERO, DS_GRAU_INSTRUCAO, DS_COR_RACA)

resultados <- resultados %>% select(NR_TURNO, NM_MUNICIPIO, DS_CARGO,
                                    SQ_CANDIDATO, DS_SIT_TOT_TURNO, QT_VOTOS_NOMINAIS)
```


(e) Execute um join do tipo apropriado para uma análise comparando as caractéristicas dos candidatos e os resultados eleitorais. 

```{r}
combinado <- resultados %>% left_join(candidatos, by=c("SQ_CANDIDATO","DS_CARGO","NR_TURNO"))

combinado <- resultados %>% left_join(candidatos, by=c("SQ_CANDIDATO"))

#candidatos %>% left_join(resultados, by=c("SQ_CANDIDATO","CD_CARGO","NR_TURNO")) #Includes useless candidates
```

3. Filtre os seus dados juntados para focar no primeiro turno das eleições para vereador. 

```{r}
combinado <- combinado %>% filter(NR_TURNO==1 & CD_CARGO==13)
```

4. Para o nosso primeiro gráfico, vamos apresentar o número de candidatos para vereador por município

```{r}
combinado %>% 
  ggplot() +
  geom_bar(aes(x=NM_MUNICIPIO))
```

5. Agora, a nossa questão de pesquisa é o número de candidatos por gênero (variável `DS_GENERO`) no estado inteiro. Prepare um gráfico apropriado.

```{r}
combinado %>% 
  ggplot() +
  geom_bar(aes(x=DS_GENERO))
```

6. (a) Gere um gráfico que mostra o porcentagem de candidatos por gênero em cada município.

```{r}
combinado %>% group_by(NM_MUNICIPIO, DS_GENERO) %>%
  tally() %>%
  ggplot() +
  geom_col(aes(x=NM_MUNICIPIO, y=n, fill=DS_GENERO), position="fill")
```

7. (a) Gere uma variável binário para os vereadores eleitos (da variável `DS_SIT_TOT_TURNO`), e mostra um gráfico de barras da taxa de sucesso dos candidatos femininos por município. 

(b) Extende o seu gráfico para mostrar a taxa de sucesso de homens e mulheres lado a lado, por município.

```{r}
combinado %>% mutate(Eleito=case_when(DS_SIT_TOT_TURNO.x %in% c("ELEITO POR QP",
                                                                "ELEITO POR MÉDIA", "ELEITO")~1,
                                      TRUE~0)) %>% 
  group_by(NM_MUNICIPIO, DS_GENERO, Eleito) %>%
  tally() %>%
  group_by(NM_MUNICIPIO, DS_GENERO) %>%
  mutate(Pct_eleito=100*(n/sum(n,na.rm=T))) %>%
  filter(DS_GENERO=="FEMININO" & Eleito==1) %>%
  ggplot() +
  geom_col(aes(x=NM_MUNICIPIO, y=Pct_eleito))
```

(c) Qual é o município em que as mulheres têm uma maior taxa de sucesso que os homens? 

```{r}
combinado %>% mutate(Eleito=case_when(DS_SIT_TOT_TURNO.x %in% c("ELEITO POR QP",
                                                                "ELEITO POR MÉDIA", "ELEITO")~1,
                                      TRUE~0)) %>% 
  group_by(NM_MUNICIPIO, DS_GENERO, Eleito) %>%
  tally() %>%
  group_by(NM_MUNICIPIO, DS_GENERO) %>%
  mutate(Pct_eleito=100*(n/sum(n,na.rm=T))) %>%
  filter(Eleito==1) %>%
  ggplot() +
  geom_col(aes(x=NM_MUNICIPIO, y=Pct_eleito, fill=DS_GENERO), position="dodge")
```

8. Gere um gráfico de 'tile', que mostra o número de candidatos por município e gênero. Aplique uma escala de cores apropriado. 

```{r}
combinado %>% group_by(NM_MUNICIPIO, DS_GENERO) %>%
  tally() %>%
  ggplot() +
  geom_tile(aes(x=DS_GENERO, y=NM_MUNICIPIO, fill=n)) +
  scale_fill_gradient(low="#efedf5", high="#3f007d")
```

9. (a) Apresente um gráfico de histograma da idade dos candidatos (`NR_IDADE_DATA_POSSE`).

(b) Há algum problem com o seu gráfico? Qual é? Resolve o problema.

(c) Apresente um gráfico de histograma da idade dos candidatos, separado por gênero.

```{r}
combinado %>% 
  mutate(NR_IDADE_DATA_POSSE=case_when(NR_IDADE_DATA_POSSE==999~NA_real_,
                                       TRUE~NR_IDADE_DATA_POSSE)) %>%
  ggplot() +
  geom_histogram(aes(x=NR_IDADE_DATA_POSSE))

combinado %>% 
  mutate(NR_IDADE_DATA_POSSE=case_when(NR_IDADE_DATA_POSSE==999~NA_real_,
                                       TRUE~NR_IDADE_DATA_POSSE)) %>%
  ggplot() +
  geom_histogram(aes(x=NR_IDADE_DATA_POSSE, fill=DS_GENERO))

```

(d) Como uma forma alternative de apresenatar os dados, divide o gráfico em parte (a/b) para facets diferentes, dividido por gênero e raça.

```{r}
combinado %>% 
  mutate(NR_IDADE_DATA_POSSE=case_when(NR_IDADE_DATA_POSSE==999~NA_real_,
                                       TRUE~NR_IDADE_DATA_POSSE)) %>%
  ggplot() +
  geom_histogram(aes(x=NR_IDADE_DATA_POSSE)) +
  facet_grid(rows=vars(DS_COR_RACA), cols=vars(DS_GENERO))
```


10. (a) Gere um gráfico de pontos da idade do candidato no eixo x e o porcentagem de votos do candidato no eixo y. 

(b) Diferenciar o cor dos pontos baseado no gênero do candidato.

(c) Aplique uma escala de cores ao seu gráfico em (b)

```{r}
combinado %>% 
  mutate(NR_IDADE_DATA_POSSE=case_when(NR_IDADE_DATA_POSSE==999~NA_real_,
                                       TRUE~NR_IDADE_DATA_POSSE)) %>% 
  group_by(CD_MUNICIPIO) %>%
  mutate(Pct_Votos=100*(QT_VOTOS_NOMINAIS/sum(QT_VOTOS_NOMINAIS,na.rm=T))) %>%
  ggplot() +
  geom_point(aes(x=NR_IDADE_DATA_POSSE, y=Pct_Votos)) +
  geom_smooth(aes(x=NR_IDADE_DATA_POSSE, y=Pct_Votos))

combinado %>% 
  mutate(NR_IDADE_DATA_POSSE=case_when(NR_IDADE_DATA_POSSE==999~NA_real_,
                                       TRUE~NR_IDADE_DATA_POSSE)) %>% 
  group_by(CD_MUNICIPIO) %>%
  mutate(Pct_Votos=100*(QT_VOTOS_NOMINAIS/sum(QT_VOTOS_NOMINAIS,na.rm=T))) %>%
  ggplot() +
  geom_point(aes(x=NR_IDADE_DATA_POSSE, y=Pct_Votos, colour=DS_GENERO))
```

11. (a) Calcule o porcentagem de votos dos candidatos no seu município.

(b) Calcule a média do porcentagem de votos dos candidatos por idade.

(c) Mostre num gráfico da linhas o porcentagem de votos dos candidatos (no eixo y) por idade do candidato (no eixo x).

(d) Mostre num gráfico da linhas o porcentagem de votos dos candidatos (no eixo y) por idade do candidato (no eixo x), com linhas separadas para cada gênero.

(e) Em qual idade os homens e as mulheres tem o maior chance para ganhar a eleição?

```{r}
combinado %>% 
  mutate(NR_IDADE_DATA_POSSE=case_when(NR_IDADE_DATA_POSSE==999~NA_real_,
                                       TRUE~NR_IDADE_DATA_POSSE)) %>% 
  group_by(CD_MUNICIPIO) %>%
  mutate(Pct_Votos=100*(QT_VOTOS_NOMINAIS/sum(QT_VOTOS_NOMINAIS,na.rm=T))) %>%
  group_by(DS_GENERO, NR_IDADE_DATA_POSSE) %>%
  mutate(Media_Pct_Votos=mean(Pct_Votos,na.rm=T)) %>%
  ggplot() +
  geom_line(aes(x=NR_IDADE_DATA_POSSE, y=Media_Pct_Votos, group=DS_GENERO, colour=DS_GENERO))
```

12. (a) 

```{r}
combinado %>% 
  ggplot() +
  geom_histogram(aes(x=, y=))

combinado %>% group_by(SG_PARTIDO.x) %>%
  summarize(Total_Votos=sum(QT_VOTOS_NOMINAIS,na.rm=T)) %>%
  ggplot() +
  geom_col(aes(x=SG_PARTIDO.x, y=Total_Votos))

combinado %>% group_by(DS_GRAU_INSTRUCAO) %>%
  summarize(Total_Votos=sum(QT_VOTOS_NOMINAIS,na.rm=T)) %>%
  ggplot() +
  geom_col(aes(x=DS_GRAU_INSTRUCAO, y=Total_Votos))

DS_COR_RACA
DS_OCUPACAO
```

