---
title: "Desafio 1: De Banco de Dados ao Relatório"
output:
  distill::distill_article
---

```{r, echo=F}
knitr::opts_chunk$set(echo = F, eval=F, highlight=T)
```


<style>
div.purple { background-color:#9e9ac8; border-radius: 5px; padding: 20px;}
</style>

<div class = "purple">
O prazo para entregar Desafio 1 por email com título “[FLS6397] - D1” na minha conta de email é **14h, 30/04/2021**, antes da aula. Por favor entregue (i) o arquivo .Rmd, e (ii) o arquivo .html.
</div>

<br>

<!-- [Respostas Sugeridas para Desafio 1 aqui](Desafio_1_Suggested_Responses.html) -->

## Instruções

Siga as instruções abaixo. Documente *todos* os seus passos em um script. Comente no seu script *todos* os seus passos e explique a si mesma(o) suas escolhas e estratégias. Se você se beneficiou da assistência de outra pessoa, sempre reconheça isso em comentários no código.

## Roteiro

1. Vá ao [Repositório de Dados Eleitorais do TSE](http://www.tse.jus.br/eleitor-e-eleicoes/estatisticas/repositorio-de-dados-eleitorais-1/repositorio-de-dados-eleitorais). Na página "Resultados" e no ano 2012, faça o download do arquivo "Votação nominal por município e zona" e descompacte-o. 

2. Abra o arquivo de São Paulo (*votacao_candidato_munzona_2012_SP.txt*) em R com os nomes de colunas e o encoding corretos de acordo com a seção relevante de leaime.pdf.

```{r, echo=F}
library(tidyverse)
data <- read_delim("C:/Users/Jonny/Downloads/votacao_candidato_munzona_2012/votacao_candidato_munzona_2012_SP.txt",
                   delim=";",
                   locale=locale(encoding="latin1"),
                   col_names=c("DATA_GERACAO","HORA_GERACAO","ANO_ELEICAO","NUM_TURNO",
                               "DESCRICAO_ELEICAO","SIGLA_UF","SIGLA_UE",
                               "CODIGO_MUNICIPIO","NOME_MUNICIPIO","NUMERO_ZONA",
                               "CODIGO_CARGO","NUMERO_CAND","SQ_CANDIDATO",
                               "NOME_CANDIDATO","NOME_URNA_CANDIDATO","DESCRICAO_CARGO",
                               "COD_SIT_CAND_SUPERIOR","DESC_SIT_CAND_SUPERIOR",
                               "CODIGO_SIT_CANDIDATO","DESC_SIT_CANDIDATO",
                               "CODIGO_SIT_CAND_TOT","DESC_SIT_CAND_TOT",
                               "NUMERO_PARTIDO","SIGLA_PARTIDO","NOME_PARTIDO",
                               "SEQUENCIAL_LEGENDA","NOME_COLIGACAO",
                               "COMPOSICAO_LEGENDA","TOTAL_VOTOS"))
```

3. Lendo o leaime.pdf e observando as variáveis no banco de dados, o que representa uma observação (uma linha)? Ou seja, qual a unidade de análise aqui?

4. Leia até o final as instruções e identifique quais variáveis serão necessárias para o resto do exercício. Tire do seu banco de dados as variáveis desnecesárias.

```{r}
#data <- data %>% select()
```

5. Selecione apenas as linhas que contêm os resultados eleitorais para o primeiro turno da eleição do prefeito(a). 

```{r}
data_prefeito_turno_1 <- data %>% filter(DESCRICAO_CARGO=="PREFEITO" & NUM_TURNO==1)
```

6. Note que alguns candidatos podem aparecer mais de uma vez na tabela em Q5 (porque existem múltiplas zonas em cada município). Usando identificadores únicos, identifique os candidatos distintos e exclusivos para o primeiro turno do prefeito. Explique no seu relatório quantos candidatos concorrem para prefeito no primeiro turno em 2012.

```{r}
cands_prefeito_turno_1 <- data_prefeito_turno_1 %>% distinct(SQ_CANDIDATO)

num_cands_prefeito_turno_1 <- nrow(cands_prefeito_turno_1)
```

7. No banco de dados de prefeitos no primeiro turno gerado na questão anterior, renomeie a variável com nome pouco claro `DESC_SIT_CAND_TOT` para `RESTULADO`

```{r}
data_prefeito_turno_1 <- data_prefeito_turno_1 %>% rename(RESULTADO=DESC_SIT_CAND_TOT)
```

8. No banco de dados de prefeitos no primeiro turno gerado na questão anterior, filtre os dados para os candidatos que se candidataram com Nome de Urna igual ao seu Nome completo, e identifique os candidatos únicos de novo. No seu relatório, explique qual percentagem de todos os candidatos para prefeito no primeiro turno isso representa.

```{r}
cands_prefeito_turno_1_nome_igual <- data_prefeito_turno_1 %>% 
  filter(NOME_CANDIDATO==NOME_URNA_CANDIDATO) %>%
  distinct(SQ_CANDIDATO)

Pct_nome_igual <- 100*(nrow(cands_prefeito_turno_1_nome_igual)/nrow(cands_prefeito_turno_1))
```

9. Quantos dos candidatos identificados em Q8 foram eleitos no primeiro turno?

```{r}
data_prefeito_turno_1 %>% 
  filter(NOME_CANDIDATO==NOME_URNA_CANDIDATO) %>% 
  filter(RESULTADO=="ELEITO") %>%
  distinct(SQ_CANDIDATO) %>% 
  nrow()
```

10. Voltando para os dados de todos os candidatos no primeiro turno, vamos focar a nossa análise no município de São Paulo (código do TSE 71072). Ordene os dados por número de votos e identifique qual candidato recebeu o maior número de votos em qualquer zona da cidade. 

```{r}
data_prefeito_turno_1 %>% filter(CODIGO_MUNICIPIO==71072) %>%
  arrange(-TOTAL_VOTOS) %>%
  top_n(1, TOTAL_VOTOS)
```

11. Usando a sua própria classificação, crie uma nova variável que descreve a ideologia de cada partido no banco de dados do município de São Paulo nas três categorias 'Esquerda', 'Direita' e 'Outro'. 

```{r}
data_prefeito_turno_1 <- data_prefeito_turno_1 %>% 
  filter(CODIGO_MUNICIPIO==71072) %>% 
  mutate(Ideologia=case_when(SIGLA_PARTIDO %in% c("PDT","PV","PSOL","PTN",
                                                  "PT","PPS","PTB","PSB",
                                                  "PC do B","PT do B","PSTU",
                                                  "PCB","PPL","PCO","SD")~"Esquerda",
                             SIGLA_PARTIDO %in% c("PSD","PSDB","PRB","PRP",
                                                  "PMDB","DEM","PSC","PP",
                                                  "PRTB","PHS","PSL","PTC")~"Direita",
                             SIGLA_PARTIDO %in% c("PR","PMN","PT do B","PSDC")~"Outro"))

```

12. Crie uma variável que indica se o candidato no município de São Paulo recebeu mais de 10.000 votos na zona.

```{r}
data_prefeito_turno_1 <- data_prefeito_turno_1 %>% 
  filter(CODIGO_MUNICIPIO==71072) %>%
  mutate(Mais_de_10000_votos=case_when(TOTAL_VOTOS>10000~TRUE,
                                       TOTAL_VOTOS<=10000~FALSE))

sum(data_prefeito_turno_1$Mais_de_10000_votos)
```

13. Voltando para os dados originais, filtre apenas os dados dos vereadores. Agora, imagine que não temos os dados do partido de cada candidato e queremos recuperar do `NUMERO_CAND`, em que os primeiros dois dígitos sempre refletem o número do partido do candidato. Divida a coluna `NUMERO_CAND` em duas para criar uma coluna de `NUM_PARTIDO` e outra de `NUM_CAND_RESTANTE`.

```{r}
data_verador <- data %>% filter(DESCRICAO_CARGO=="VEREADOR") %>%
  separate(NUMERO_CAND, into=c("NUM_PARTIDO","NUM_CAND_RESTANTE"), sep=2)
```

14. Agora, unifique as colunas `NUM_PARTIDO` e `NUM_CAND_RESTANTE` criado em Q9. O resultado deve ser igual à coluna original `NUMERO_CAND`.

```{r}
data_verador <- data_verador %>% 
  unite(NUMERO_CAND_NOVO,c(NUM_PARTIDO,NUM_CAND_RESTANTE)) %>%
  mutate()
```

15. Limpe o seu script e Knit para um documento de HTML, por exemplo adicionando comentários, verificando que as respostas fazem sentidos, inserindo in-line código, tirando o código, warnings e mensagens do documento final, e formatando as tabelas melhores com `df_print: paged` no cabeçalho.

